ACORDAO-COMPLETO-2389136

ACÓRDÃO 448/2020 ATA 1/2020 - SEGUNDA CÂMARA

VISTOS, relatados e discutidos estes autos de tomada de contas especial instaurada pelo Fundo Nacional de Saúde (FNS) em desfavor de Ivan Santos Magalhães, como então prefeito de São João do Sóter - MA (gestão: 2005-2008) , diante da não comprovação da aplicação de recursos federais transferidos ao aludido município durante os exercícios de 2006 e 2007 no âmbito do Sistema Único de Saúde (SUS) ;
ACORDAM os Ministros do Tribunal de Contas da União, reunidos em Sessão da 2ª Câmara, diante das razões apresentadas pelo Relator, em:
9.1. considerar revel o Sr. Ivan Santos Magalhães, nos termos do art. 12, § 3º, da Lei nº  8.443, de 16 de junho de 1992;
9.2. julgar irregulares as contas de Ivan Santos Magalhães, nos termos dos arts. 1º, I, 16, III, alíneas "a", "b" e "c", e 19, caput, da Lei nº 8.443, de 1992, para condenálo ao pagamento do débito apurado nos autos, atualizado monetariamente e acrescido de juros de mora, calculados desde as datas informadas até o efetivo recolhimento, fixando-lhe o prazo de 15 (quinze) dias, contados da notificação, para que comprove perante o Tribunal (art. 214, III, "a", do Regimento Interno do TCU - RITCU) , o recolhimento da dívida em favor do Fundo Nacional de Saúde, nos termos da legislação em vigor, sob as seguintes condições: 
	Valor Original (R$) :
	Data da Ocorrência:

	                1.516,00   
	12/5/2006

	                1.200,00   
	12/5/2006

	                1.510,00   
	26/5/2006

	                1.220,00   
	26/5/2006

	                1.115,00   
	11/7/2006

	                1.430,00   
	11/7/2006

	                1.100,00   
	14/8/2006

	                1.435,00   
	14/8/2006

	                1.800,00   
	11/9/2006

	                1.800,00   
	11/9/2006

	                1.540,00   
	15/9/2006

	                1.200,00   
	15/9/2006

	                1.549,34   
	20/10/2006

	                1.279,89   
	20/10/2006

	                1.549,34   
	5/12/2006

	                   700,00   
	7/12/2006

	                2.149,81   
	26/12/2006

	                1.549,34   
	4/1/2007

	                1.279,89   
	4/1/2007

	                1.765,00   
	16/1/2007

	                1.279,89   
	22/1/2007

	                1.849,34   
	23/1/2007

	                2.149,81   
	5/3/2007

	                1.549,34   
	8/3/2007

	                1.279,89   
	8/3/2007

	                2.242,00   
	21/3/2007

	                1.549,34   
	13/4/2007

	                1.279,89   
	13/4/2007

	                2.143,80   
	20/4/2007

	                1.279,80   
	17/5/2007

	                1.549,34   
	17/5/2007

	                1.549,34   
	17/5/2007

	                1.279,89   
	17/5/2007

	                2.149,81   
	17/5/2007

	                2.149,81   
	4/7/2007

	                1.279,89   
	9/7/2007

	                1.549,34   
	9/7/2007

	                1.279,89   
	20/7/2007

	                2.149,81   
	27/7/2007

	                1.279,89   
	27/7/2007

	                1.539,34   
	17/8/2007

	                2.149,81   
	24/8/2007

	                1.549,00   
	27/8/2007

	                1.549,34   
	26/9/2007

	                2.149,81   
	26/9/2007

	                1.279,89   
	26/9/2007

	                4.997,95   
	16/10/2007

	                4.961,19   
	27/11/2007

	                1.279,89   
	28/12/2007

	                1.549,34   
	28/12/2007

	                2.120,00   
	28/12/2007

	                2.700,00   
	26/1/2006

	                6.010,19   
	23/2/2006

	                4.588,04   
	23/2/2006

	                5.400,00   
	23/2/2006

	              14.700,00   
	23/2/2006

	              11.427,43   
	23/2/2006

	              12.549,72   
	23/2/2006

	                4.700,00   
	24/2/2006

	              14.700,00   
	24/2/2006

	                5.869,81   
	24/2/2006

	              11.427,43   
	24/2/2006

	              39.400,00   
	24/2/2006

	                1.423,00   
	24/2/2006

	                1.105,65   
	24/2/2006

	                   992,00   
	24/2/2006

	                8.000,00   
	24/2/2006

	                5.400,00   
	24/2/2006

	                4.299,62   
	24/2/2006

	                2.653,57   
	24/2/2006

	              41.400,00   
	24/2/2006

	              10.000,00   
	24/2/2006

	                2.444,30   
	24/2/2006

	                   600,00   
	1/3/2006

	                2.000,00   
	2/3/2006

	                   750,00   
	2/3/2006

	              15.000,00   
	3/3/2006

	                   400,00   
	13/3/2006

	                5.000,00   
	22/3/2006

	              14.027,43   
	24/3/2006

	                2.700,00   
	24/3/2006

	              15.300,00   
	3/4/2006

	              40.582,53   
	3/4/2006

	                5.400,00   
	6/4/2006

	                8.460,00   
	6/4/2006

	                6.809,05   
	6/4/2006

	                1.255,04   
	6/4/2006

	                1.273,60   
	7/4/2006

	                9.025,73   
	19/4/2006

	                5.817,03   
	19/4/2006

	                5.635,87   
	19/4/2006

	                1.418,63   
	19/4/2006

	                7.027,42   
	19/4/2006

	              39.401,60   
	19/4/2006

	              15.300,00   
	19/4/2006

	                4.000,00   
	4/5/2006

	                1.433,00   
	4/5/2006

	                5.000,00   
	4/5/2006

	                6.200,00   
	4/5/2006

	                2.149,81   
	12/5/2006

	                   500,00   
	15/5/2006

	                   500,00   
	18/5/2006

	                6.924,73   
	19/5/2006

	                1.611,67   
	19/5/2006

	              40.002,40   
	19/5/2006

	              17.850,00   
	19/5/2006

	                5.800,00   
	19/5/2006

	              14.972,33   
	19/5/2006

	              10.425,73   
	19/5/2006

	                4.416,00   
	22/5/2006

	                   500,00   
	30/5/2006

	              17.850,00   
	23/6/2006

	              10.975,73   
	23/6/2006

	                2.000,00   
	23/6/2006

	              42.602,40   
	23/6/2006

	                5.800,00   
	23/6/2006

	                1.790,10   
	23/6/2006

	              10.000,00   
	23/6/2006

	                6.864,92   
	23/6/2006

	                3.400,00   
	26/6/2006

	                5.000,00   
	28/6/2006

	                2.200,00   
	14/7/2006

	              13.000,00   
	18/7/2006

	              42.124,12   
	21/7/2006

	              11.275,73   
	21/7/2006

	                5.800,00   
	21/7/2006

	              17.850,00   
	21/7/2006

	                6.337,23   
	21/7/2006

	                7.135,31   
	21/7/2006

	                3.000,00   
	18/8/2006

	              17.500,00   
	22/8/2006

	              12.131,02   
	23/8/2006

	                3.211,05   
	23/8/2006

	              42.002,40   
	23/8/2006

	                7.005,53   
	23/8/2006

	              17.850,00   
	23/8/2006

	                   450,00   
	25/8/2006

	                2.492,77   
	4/9/2006

	                2.400,00   
	20/9/2006

	              12.875,73   
	26/9/2006

	                8.600,00   
	26/9/2006

	                8.139,28   
	29/9/2006

	              17.850,00   
	29/9/2006

	                8.096,00   
	29//2006

	              45.002,40   
	29/9/2006

	                5.800,00   
	29/9/2006

	                3.000,00   
	23/10/2006

	                1.000,00   
	25/10/2006

	              13.000,00   
	26/10/2006

	                8.100,00   
	26/10/2006

	                7.599,53   
	26/10/2006

	              17.675,73   
	26/10/2006

	              42.803,41   
	26/10/2006

	              17.850,00   
	26/10/2006

	                5.000,00   
	26/10/2006

	              28.000,00   
	26/10/2006

	              27.050,00   
	22/11/2006

	              17.850,00   
	22/11/2006

	              46.303,20   
	28/11/2006

	              13.000,00   
	28/11/2006

	              15.246,80   
	28/11/2006

	                5.000,00   
	21/12/2006

	              17.763,95   
	22/12/2006

	              46.943,20   
	22/12/2006

	              13.000,00   
	22/12/2006

	                8.288,05   
	22/12/2006

	              17.850,00   
	22/12/2006

	              19.275,73   
	22/12/2006

	                3.000,00   
	22/12/2006

	                2.903,49   
	22/12/2006

	              11.200,00   
	15/1/2007

	                8.361,00   
	16/1/2007

	              46.463,20   
	18/1/2007

	                8.158,05   
	18/1/2007

	                5.446,42   
	18/1/2007

	              19.318,63   
	18/1/2007

	              15.361,89   
	16/2/2007

	              46.000,00   
	16/2/2007

	              17.763,95   
	16/2/2007

	                4.201,86   
	16/2/2007

	                7.605,92   
	16/2/2007

	                   511,63   
	16/2/2007

	              11.500,00   
	16/2/2007

	                4.000,00   
	21/2/2007

	                3.102,00   
	23/2/2007

	                   511,63   
	13/3/2007

	                2.050,00   
	14/3/2007

	                3.186,00   
	26/3/2007

	                1.535,80   
	26/3/2007

	              16.518,00   
	26/3/2007

	              15.203,33   
	26/3/2007

	                3.116,00   
	27/3/2007

	                1.516,00   
	27/3/2007

	                   533,40   
	27/3/2007

	              11.206,00   
	29/3/2007

	                1.000,00   
	29/3/2007

	              17.763,95   
	29/3/2007

	              40.001,18   
	3/4/2007

	              18.744,71   
	3/4/2007

	                2.172,00   
	20/4/2007

	              15.203,33   
	20/4/2007

	              12.325,00   
	20/4/2007

	              12.160,00   
	25/4/2007

	              17.850,00   
	2/5/2007

	              46.501,68   
	2/5/2007

	              10.199,24   
	3/5/2007

	              14.315,00   
	25/5/2007

	                6.488,00   
	25/5/2007

	                3.000,00   
	25/5/2007

	              46.501,68   
	28/5/2007

	              15.203,33   
	28/5/2007

	                5.851,45   
	29/5/2007

	                6.304,00   
	29/5/2007

	                5.250,00   
	30/5/2007

	              12.600,00   
	30/5/2007

	                2.226,80   
	1/6/2007

	                6.103,80   
	13/6/2007

	              17.850,00   
	13/6/2007

	              19.380,00   
	18/6/2007

	              18.442,79   
	22/6/2007

	                9.463,25   
	22/6/2007

	                1.800,00   
	22/6/2007

	                2.172,00   
	22/6/2007

	              17.750,72   
	22/6/2007

	              25.000,00   
	26/6/2007

	                1.319,65   
	2/7/2007

	                   550,00   
	2/7/2007

	                4.682,57   
	23/7/2007

	                2.149,00   
	24/7/2007

	              20.300,00   
	25/7/2007

	                1.139,51   
	27/7/2007

	              12.600,00   
	27/7/2007

	              18.906,35   
	27/7/2007

	              39.506,00   
	27/7/2007

	              16.062,68   
	27/7/2007

	                1.319,65   
	30/7/2007

	                1.615,00   
	31/7/2007

	                4.682,57   
	14/8/2007

	                7.117,82   
	14/8/2007

	                4.503,90   
	17/8/2007

	              18.906,35   
	20/8/2007

	                6.997,82   
	20/8/2007

	              31.004,44   
	24/8/2007

	              16.513,61   
	24/8/2007

	              13.428,39   
	24/8/2007

	                5.602,00   
	27/8/2007

	                4.049,00   
	20/9/2007

	              12.600,00   
	20/9/2007

	                4.379,00   
	20/9/2007

	                3.351,00   
	21/9/2007

	                4.379,00   
	9/10/2007

	              19.803,64   
	18/10/2007

	                3.853,62   
	18/10/2007

	              24.370,00   
	23/11/2007

	              12.705,00   
	18/12/2007

	              12.377,50   
	18/12/2007

	              26.600,00   
	19/12/2007

	              47.902,00   
	19/12/2007

	            101.250,00   
	26/12/2007

	                7.280,00   
	20/1/2006

	                1.100,00   
	17/2/2006

	                4.588,04   
	24/2/2006

	                1.112,10   
	24/3/2006

	                4.588,04   
	24/3/2006

	                4.710,99   
	3/5/2006

	                   900,00   
	3/5/2006

	                4.120,50   
	19/5/2006

	                1.569,00   
	19/5/2006

	                4.020,50   
	23/6/2006

	                1.700,00   
	23/6/2006

	                2.111,41   
	21/7/2006

	                4.248,75   
	21/7/2006

	                2.000,00   
	14/8/2006

	                1.297,34   
	4/9/2006

	                4.392,82   
	4/9/2006

	                2.000,00   
	15/9/2006

	                4.392,82   
	29/9/2006

	                1.360,00   
	29/9/2006

	                1.304,59   
	26/10/2006

	                4.792,82   
	26/10/2006

	                4.392,82   
	27/11/2006

	                1.397,64   
	27/11/2006

	                1.602,98   
	22/12/2006

	                4.186,48   
	22/12/2006

	                4.326,48   
	18/1/2007

	                1.463,98   
	18/1/2007

	                3.175,78   
	28/2/2007

	                2.614,42   
	28/2/2007

	                2.215,00   
	19/3/2007

	                5.751,00   
	23/3/2007

	                5.700,00   
	13/4/2007

	                2.921,03   
	1/6/2007

	                2.869,43   
	1/6/2007

	                5.922,30   
	12/6/2007

	                5.790,46   
	19/7/2007

	                   670,00   
	27/7/2007

	                1.800,00   
	14/8/2007

	                2.399,56   
	24/8/2007

	                3.390,35   
	24/8/2007

	                2.590,81   
	20/9/2007

	                3.199,65   
	24/9/2007

	                2.404,11   
	16/10/2007

	                1.368,31   
	18/10/2007

	                2.899,65   
	18/10/2007

	                6.287,00   
	27/11/2007

	                   600,00   
	29/11/2007

	                5.890,00   
	19/12/2007

	                1.700,00   
	19/12/2007

9.3. autorizar, caso requerido, nos termos do art. 26 da Lei nº 8.443, de 1992, e do art. 217 do RITCU, o parcelamento da dívida fixada por este Acórdão em até 36 (trinta e seis) parcelas mensais e sucessivas, com a atualização monetária e os correspondentes acréscimos legais, esclarecendo ao responsável que a falta de pagamento de qualquer parcela importará no vencimento antecipado do saldo devedor, sem prejuízo das demais medidas legais;
9.4. autorizar, desde logo, nos termos do art. 28, II, da Lei nº 8.443, de 1992, a cobrança judicial da dívida fixada por este Acórdão, diante do não atendimento às notificações; e
9.5. determinar que a unidade técnica envie a cópia deste Acórdão, com o Relatório e a Proposta de Deliberação, à Procuradoria da República no Estado do Maranhão, nos termos do art. 16, § 3º, da Lei nº 8.443, de 1992, para o ajuizamento das ações penais e civis cabíveis, além do envio ao Departamento Nacional de Auditoria do SUS, para ciência.

Tomada de Contas Especial instaurada pelo Fundo Nacional de Saúde (FNS) em desfavor de Ivan Santos Magalhães, como então prefeito de São João do Sóter  MA (gestão: 2005-2008), diante da não comprovação da aplicação de recursos federais transferidos ao aludido município nos exercícios de 2006 e de 2007 no âmbito do Sistema Único de Saúde (SUS).

Segunda Câmara

Município de São João do Sóter - MA.

3. Responsável: Ivan Santos Magalhães (CPF XXX.649.803-XX).

13.1. Ministros presentes: Ana Arraes (Presidente), Augusto Nardes, Aroldo Cedraz e Raimundo Carreiro.
13.2. Ministros-Substitutos presentes: Marcos Bemquerer Costa e André Luís de Carvalho (Relator).

ACORDAO-COMPLETO-2482903

Acórdão de Relação 8189/2021 - Segunda Câmara

Acórdão de Relação

ACORDAO-COMPLETO-2417192

Acórdão de Relação 7112/2020 - Segunda Câmara

ANDRÉ DE CARVALHO

Trata-se de tomada de contas especial instaurada pelo Fundo Nacional de Saúde (FNS) em desfavor de Ivan Santos Magalhães, como então prefeito de São João do Sóter - MA (gestão: 2005-2008) , diante da não comprovação da aplicação de recursos federais transferidos ao aludido município durante os exercícios de 2006 e 2007 no âmbito do Sistema Único de Saúde (SUS) .
Após a análise final do feito, o auditor federal da Secex-TCE lançou o seu parecer conclusivo à Peça 46, com a anuência do diretor da unidade técnica (Peça 47) , nos seguintes termos:
	" (...)  HISTÓRICO
2. Em 24/3/2009, pelo subitem 1.6.2 do Acórdão 1149/2009-TCU-Primeira Câmara (TC Processo 018.894/2008-6) , da relatoria do Exmo. Ministro Augusto Sherman, foi determinado ao FNS que realizasse a apuração de fatos narrados em denúncia apresentada ao Tribunal:
'1.6.2 ao Fundo Nacional de Saúde que, se ainda não o fez, apure os fatos narrados em denúncia, apresentada à Controladoria-Geral da União por meio de documento intitulado "Ofício Nº. 002/2007", especificamente no que concerne à administração de recursos da saúde do município de São João do Sóter-MA, incluindo os Programas Saúde da Família e Saúde Bucal, devendo, inclusive, instaurar processo de tomada de contas especial, se necessário, remetendo à Secretaria Federal de Controle Interno, no prazo de 60 (sessenta) dias, sem prejuízo de encaminhar a este Tribunal as informações sobre as conclusões e providências adotadas'.
2.1. No período de 2 a 8/10/2011, o Denasus realizou auditoria na Secretaria Municipal de Saúde de São João do Sóter/MA (peça 7, p. 1) , em razão de determinação exarada pelo Tribunal retromencionada, de demanda da Procuradoria da República no município de Caxias, de denúncia encaminhada pela Controladoria Geral da União e de denúncia apresentada ao Denasus, resultando o Relatório de Auditoria n. 10984 (peças 8 e 9) .
2.2. Em 16/1/2012, a Prefeitura Municipal de São João do Sóter/MA encaminhou justificativas em relação às constatações narradas no Relatório Preliminar de Auditoria n. 10984 (peça 3, p. 2-18) .
2.3. Em 9/3/2012, o Serviço de Auditoria no Maranhão (SEAUD/MA) , integrante do Denasus, encaminhou cópia do Relatório de Auditoria n. 10984 à Secex/MA, unidade técnica do TCU (peças 14 e 15 do TC Processo 018.894/2008-6) .
2.4. Em 14/9/2016, foi emitido o Despacho n. 781/COPLAO/CGAUD/DENASUS/SGEP/MS, no qual é apontada divergência de valores, em relação às proposições de devolução constantes na planilha do Denasus e na planilha do FNS (peça 11, p. 11) .
2.5. Em 3/4/2017, foi autorizada pelo Diretor-Executivo do FNS a instauração de TCE, tendo por fundamentos os fatos narrados no Relatório de Auditoria n. 10984 (peça 11, p. 2) .
2.6. Em 17/5/2017, foi expedido o relatório de Tomada de Contas Especial n. 93/2017 (peça 15) , no qual foi atribuída a responsabilidade ao Sr. Ivan Santos Magalhães, ex-prefeito (gestão 2005-2008) , conforme extrato do TSE (peça 1) , pelos débitos elencados em planilha de devolução de recursos ao Fundo Nacional de Saúde (peça 10) . O valor atualizado do débito, com juros, em 2/5/2017 era de R$ 8.564.131,16 (peça 14) .
2.7. O responsável tomou ciência das ocorrências tratadas no Relatório de Auditoria mencionado, consoante os seguintes documentos abaixo relacionados, todavia não apresentou justificativas:  
a) em 25/1/2012 o responsável encaminhou ofício ao FNS, solicitando prazo de 15 dias para responder ao Ofício n. 1213/SEAUD/MA/MS (peça 3, p. 1) ;
b) Edital de Notificação n. 4, de 6/3/2012, publicado no D.O.U., de 7/3/2012, Seção 3, p. 104 (peça 2, p. 4) ;
c) Edital n. 222, de 10/11/2016, publicado no D.O.U., de 11/11/2016, Seção 3, p. 104 (peça 2, p. 6) : para que o Sr. Ivan Santos Magalhães tomasse conhecimento do teor do Ofício Sistema n. 807/MS/SE/FNS, de 21/9/2016, relativo a débitos de recursos do SUS - Relatório de Auditoria n. 10984, junto ao Ministério da Saúde.
2.8. O relatório de auditoria/CGU n. 733/2017 (peça 16) , o certificado de auditoria n. 733/2017 (peça 17) , o parecer do dirigente de Controle Interno n. 733/2017 (peça 18) e o pronunciamento ministerial (peça 19) manifestaram-se pela irregularidade das contas, mantendo tão somente como responsável pelo débito apontado o Sr. Ivan Santos Magalhães.
2.9. Em 22/8/2017 os autos foram encaminhados ao TCU pelo sistema e-TCE, estando registrada nesse sistema sob o n. 65/2017.
2.10. No âmbito do Ministério da Saúde, a apuração da fase interna da TCE desenvolveu-se nos autos do processo de TCE n. 25000.055341/2017-08, o qual foi precedido de apurações no âmbito do processo administrativo n. 25014.002452/2012-40 (peça 11, p. 11; peça 15, p. 1) .
2.11. As peças exigidas pela IN/TCU n. 71/2012 constantes dos autos são as seguintes: ficha de qualificação do responsável (peça 13) , extrato de débitos (peça 14) , relatório de TCE n. 93/2017 (peça 15) , relatório de auditoria/CGU n. 733/2017 (peça 16) , certificado de auditoria n. 733/2017 (peça 17) , parecer do dirigente de Controle Interno n. 733/2017 (peça 18) , pronunciamento ministerial (peça 19) e matriz de responsabilização (peça 6) . 
Responsabilização
3. O Denasus constatou que no município de São João de Sóter/MA o ordenador de despesas referentes aos recursos do Fundo Municipal de Saúde não era o Secretário Municipal de Saúde, porém a prefeita e o secretário municipal de Administração e Fazenda, situação essa em desacordo com o definido no inciso III do art. 9°, combinado com o § 2° do art. 32 da Lei 8.080/1990 e o inciso I do art. 198 da Constituição Federal (peça 9, p. 24) .
3.1. Dentre os documentos encaminhados ao TCU consta que o Denasus considerou como sendo secretário municipal de saúde o Sr. José Alvarez Sousa de Oliveira, diante da ausência de apresentação do ato de sua exoneração. Assim, a equipe considerou-o como ocupante do cargo de SMS até o dia 25/7/2010, véspera da data de nomeação da ocupante subsequente desse cargo, Sra. Maria do Carmo Cavalcante Lacerda (peça 11, p. 8) .
3.2. Na matriz de responsabilização confeccionada no Ministério da Saúde consta como responsável principal o Sr. Ivan Santos Magalhães (peça 6) .
3.3. No Relatório de TCE n. 93/2017 constou como responsável tão somente o Sr. Ivan Santos Magalhães (peça 15, p. 11) , sem haver menção ao Secretário Municipal de Administração à época ou a indícios de sua participação na consecução da ocorrência, passível de caracterizar corresponsabilidade no cometimento das irregularidades narradas no Relatório de Auditoria:
'Após a emissão do Parecer administrativo COPLAO/CGAUD/DENASUS/SGEP/MS n°. 300, de 11/05/2016, fl.338, conforme apontado pelo DENASUS as glosas que restaram são de responsabilidade exclusiva do Sr. Ivan Santos Magalhães, ex-Prefeito de São João do Sóter/MA, conforme período de gestão'.
Esgotamento da via administrativa do Ministério da Saúde para ressarcimento do dano
4. Preliminarmente, oportuno consignar que, nos termos do art. 23, § 1º, do Decreto 7.827/2012, que regulamenta a Lei Complementar 141/2012, e item 9.3.5.2 do Acórdão 1072/2017-TCU-Plenário (Relator Min. Bruno Dantas) , foram esgotadas, na via administrativa de controle interno do Ministério da Saúde, as medidas para ressarcimento do dano, conforme notificações aos responsáveis constantes nestes autos:
a) Ofício SEAUD/MA MS n. 1213, de 19/12/2011 (peça 7, p. 1) , recebido em 23/12/2011, conforme A.R. (peça 2, p. 2) : pelo referido ofício o Denasus deu conhecimento ao Sr. Ivan Luiz Guimarães das irregularidades/impropriedades detectadas no decorrer de auditoria realizada na Secretaria Municipal de Saúde de São João do Soter/MA. Todavia ao consultar o A.R. (peça 2, p. 2) , nota-se que não consta identificação completa da pessoa que recebeu o ofício encaminhado;
b) Ofício SEAUD/MA MS n. 193, de 13/2/2012 (peça 7, p. 3) , cujo A.R. foi devolvido sem a ciência (peça 2, p. 3) ;
c) Edital n. 4, de 6/3/2012 (peça 2, p. 4) ;
d) Ofício Sistema n. 008070 MS/SE/FNS, de 21/9/2016 (peça 7, p. 5-6) , endereçado para a Rua Rio Grande, s/n, em São João do Soter/MA, cujo envelope foi devolvido, com a informação de endereço insuficiente (peça 2, p. 5) . Note-se que o endereço mencionado é o mesmo constante da ficha de qualificação do responsável (peça 13, p. 1) ;
e) Edital n. 222, de 10/11/2016, com notificação a respeito do Ofício Sistema n. 008070 MS/SE/FNS (peça 2, p. 6) .
4.1. Notou-se que no Edital n. 222, de 10/11/2016, houve incorreção na referência ao Ofício Sistema n. 008070 MS/SE/FNS, tendo em vista que o número que foi publicado no Edital foi o Ofício Sistema n. 807 MS/SE/FNS (peça 2, p. 6) . Em que pese a incorreção do número do ofício referido, consta o conteúdo do ofício: "relativo a débitos de Recursos do SUS - Relatório de Auditoria nº 10984, junto ao Ministério da Saúde".
4.2. Já restou registrado no A.R. (peça 2, p. 2) que não há identificação da pessoa que recebeu o Ofício SEAUD/MA MS n. 1213, de 19/12/2011 (peça 7, p. 1) . Todavia, houve a publicação do Edital n. 4, de 6/3/2012 (peça 2, p. 4) , o qual remete ao Relatório de Auditoria do Denasus n. 10984, e que por sua vez veiculou a Constatação n. 170646 (peça 9, p. 26-28) que constitui a ocorrência de maior materialidade nesta TCE.
Fase externa da TCE
5.	A presente tomada de contas especial foi autuada no TCU em 22/8/2017, dando início à fase externa da TCE.
5.1. Em 6/7/2018 foi realizada a instrução inicial dos autos (peça 22) . Naquela oportunidade, foi proposta a realização de diligência endereçada ao Denasus, com o intuito de se obter cópia dos seguintes documentos:
- cópia da prestação de contas relativa ao exercício de 2007 da Prefeitura Municipal de São João do Sóter/MA, obtida junto ao TCE-MA pela equipe de fiscalização, mencionada no Relatório de Auditoria Denasus n. 10984, mais especificamente na Constatação n. 170646;
- cópia do Relatório de Auditoria n. 6092, e de sua ciência pela Administração Municipal;
- cópia do Parecer Administrativo COPLAO/CGAUD/DENASUS/SGEP/MS n. 300, de 11/5/2016;
- cópia do registro do débito em conta do ativo, tendo em vista que o documento que foi inserido no e-TCE refere-se à outra tomada de contas especial.
5.2. Ainda, no âmbito da instrução inicial foi realizada pesquisa sobre os repasses do FNS para o município de São João do Sóter/MA, nos exercícios de 2006/2007:
Quadro 1: Repasses do FNS para o município de São João do Sóter/MA - 2006 e 2007
	Bloco
	2006 (em R$) 
	2007  (em R$) 

	Assistência Farmacêutica
	48.431,56
	64.727,52

	Atenção Básica
	1.335 .665,00
	1.405.190,91

	Vigilância em Saúde
	80.213,25
	80.072,40

	Gestão do SUS
	-
	2.550,00

	Média e Alta Complexidade 
	-
	565,00

	Total (em R$) 
	1.464.309,81
	1.553.105,83

Fonte: FNS (Disponível em: https://consultafns.saude.gov.br/#/consolidada) 
5.3. Consulta aos repasses do FNS, constantes de seu site, demonstra que em 2006 os recursos repassados pelo FNS foram direcionados para contas correntes de titularidade da Prefeitura Municipal de São João do Sóter/MA, não havendo repasses registrados para o Fundo Municipal de Saúde. Os valores transferidos para cada bloco de financiamento naquele exercício foram direcionados para as seguintes contas correntes:
a) bloco Assistência Farmacêutica: banco 0001, agência 0124, conta corrente 213934 (ações: medicamentos do grupo asma e renite e dos grupos de hipertensão e diabetes) e conta corrente 580406 (ação: programa de Assistência Farmacêutica Básica) ;
b) bloco Atenção Básica: banco 0001, agência 0124, conta corrente 213934 (ação: saúde bucal, no valor de R$ 122.400,00) e conta corrente 580406 (ações: agentes comunitários de saúde, incentivo à descentralização de unidade de saúde da Funasa, incentivo adicional ao programa de agentes comunitários de saúde, incentivo adicional PSF, incentivo adicional saúde bucal, PAB fixo, saúde da família e ações básicas de vigilância sanitária) ; 
c) bloco Vigilância em Saúde: banco 0001, agência 0124, conta corrente 92487.
5.4. Consulta aos repasses do FNS, constantes de seu site, demonstra que em 2007 os recursos repassados pelo FNS foram direcionados para contas correntes de titularidade da Prefeitura Municipal de São João do Sóter/MA, não havendo repasses registrados para o Fundo Municipal de Saúde. Os valores transferidos para cada bloco de financiamento naquele exercício foram direcionados para as seguintes contas correntes:
a) bloco Assistência Farmacêutica: banco 0001, agência 0124, conta corrente 213934 (ações: medicamentos do grupo asma e renite e dos grupos de hipertensão e diabetes, programa de Assistência Farmacêutica Básica) ;
b) bloco Atenção Básica: banco 0001, agência 0124, conta corrente 227595 (ações básicas de vigilância sanitária, no valor de R$ 3.292,41) , e demais ações na conta corrente 580406 (agentes comunitários de saúde, incentivo adicional ao programa de agentes comunitários de saúde, PAB fixo, saúde bucal e saúde da família) ;
c) bloco Vigilância em Saúde: banco 0001, agência 0124, conta corrente 92487;
d) bloco Gestão do SUS: banco 0001, agência 0124, conta corrente 580406;
e) bloco Média e Alta Complexidade Ambulatorial e Hospitalar:  banco 0001, agência 0124, conta corrente 317330.
5.5. Os recursos repassados em 2006 e 2007 foram movimentados nas seguintes contas correntes, conforme extratos bancários constantes destes autos:
- conta corrente n. 9248-7, da agência n. 0124-4, do Banco do Brasil, sendo titular a Pref. Municipal de São João do Sóter: exercício 2006 (peça 4, p. 1-6) e exercício 2007 (peça 4, p. 1934) ;
- conta corrente n. 21.393-4, da agência n. 0124-4, do Banco do Brasil, sendo titular a AFB/MS - São João do Sóter: exercício 2007 (peça 4, p. 7-18) , referentes a repasses para o bloco assistência farmacêutica, componente básico da assistência farmacêutica;
- conta corrente n. 58.040-4, da agência n. 0124-4, do Banco do Brasil, sendo titular a Pref. Municipal de São João do Sóter: exercício 2007 (peça 4, p. 35-52) .
5.6. Em 1º/2/2019 foi realizada a segunda instrução dos autos (peça 35) . Naquela oportunidade foi realizada a análise da resposta à diligência promovida por esta Secretaria, por meio do Ofício 1149/2018-TCU/Secex-TCE, de 15/8/2018 (peça 25) , recebido em 20/9/2018, conforme A.R. (peça 26) . O Núcleo Estadual do Ministério da Saúde no Maranhão apresentou, intempestivamente, por intermédio do Ofício n. 1570/2018/MA/CGNE/SE/MS, de 11/10/2018 (peça 27) , as seguintes informações e/ou esclarecimentos, constantes das peças 28 a 33:
'a) cópia do Relatório de Auditoria n. 6092 e de sua ciência pela Administração Municipal (Ofícios n. 391, 392, 513 a 517, 532 e 533/SEAUD//MS/MA) (peças 28 a 30) ; 
b) cópia do Parecer Administrativo COPLAO/CGAUD/DENASUS/SGEP/MS n. 300/2016 (peça 31) ; 
c) cópia do Registro de Débito - RD no Siafi (peça 32) ;
d) quanto à solicitação da cópia da prestação de contas da Prefeitura Municipal de São João do Sóter do exercício de 2007, foi informado que não seria possível atendê-la, em razão da mesma não ter sido disponibilizada para a análise pela equipe de auditoria. Todavia, o Núcleo Estadual do Ministério da Saúde no Maranhão ratificou o exposto na constatação n. 170646 do Relatório de Auditoria, de que apenas os gestores, à época, informaram que tinha sido resgatada na Câmara Municipal uma cópia prestação de contas/2007, a mesma que fora encaminhada ao Tribunal de Contas do Estado do Maranhão (peça 27, p. 1) '.
5.7. Diante dos documentos e esclarecimentos fornecidos pelo Núcleo Estadual do Ministério da Saúde no Maranhão (peças 27 a 33) , considerou-se atendida a diligência realizada por esta Secretaria de Controle Externo.
5.8. O exame da ocorrência n. 1 descrita na seção 'Exame Técnico' permitiu, na forma dos arts. 10, § 1º, e 12, incisos I e II, da Lei 8.443/1992 c/c o art. 202, incisos I e II, do RI/TCU, definir a responsabilidade do Sr. Ivan Santos Magalhães (CPF XXX.649.803-XX) , na condição de prefeito municipal de São João do Sóter/MA (gestão 2005-2008) , e apurar adequadamente os débitos a ele atribuídos (peça 35, itens 8 e 9) . Foi proposta a citação do Sr. Ivan Santos Magalhães (CPF XXX.649.803-XX) . A irregularidade atribuída a esse responsável foi a seguinte:
- ter deixado de comprovar a boa e regular aplicação dos valores recebidos pelo município de São João do Sóter/MA, para a execução do Programa Assistência Farmacêutica Básica, das ações do Piso de Atenção Básica - PAB Fixo e das ações da Vigilância Sanitária e Vigilância em Saúde, posto que não houve comprovação documental das despesas realizadas, consoante a Constatação n. 170646 do Relatório de Auditoria n. 10984 (peça 9, p. 26-28) .
5.9. O exame da ocorrência n. 2 descrita na seção 'Exame Técnico' não permitiu definir a responsabilidade dos responsáveis apontados na Constatação n. 181754 do Relatório de Auditoria Denasus n. 10984 (peça 9, p. 16-18) nem apurar adequadamente os débitos a eles atribuídos (peça 35, item 11) . 
ANÁLISE DOS PRESSUPOSTOS DE PROCEDIBILIDADE DA IN/TCU N. 71/2012
Verificação de Eventual Prejuízo ao Contraditório e Ampla Defesa
6.	No que diz respeito à Ocorrência n. 1 (vide itens 9 e 10 desta instrução técnica) , verifica-se que não há prejuízo ao contraditório e ampla defesa, uma vez que não houve o transcurso de mais de dez anos desde o fato gerador sem que tenha havido a notificação do responsável pela autoridade administrativa federal competente (art. 6º, inciso II, c/c art. 19 da IN/TCU 71/2012, modificada pela IN/TCU 76/2016) , pois os recursos foram transferidos nos exercícios de 2006 e 2007 e as despesas impugnadas datam desses mesmos exercícios. O responsável apontado foi o Sr. Ivan Santos Magalhães, cujo endereço atual na base de dados da Receita Federal é: Rua Raimundo Severo Magalhães, 141 - Centro - Caxias/MA - CEP 65608-075 (peça 21) . Esse responsável foi notificado em diversas oportunidades, consoante descrito anteriormente (item 4 desta instrução técnica) . Dessa feita, entendemos que se encontra devidamente notificado o responsável apontado na fase interna desta TCE.
Valor de Constituição da TCE
6.1. Verifica-se que o valor atualizado do débito apurado (sem juros) em 1/1/2017 era de R$5.110.863,77, portanto, superior a R$ 100.000,00, na forma estabelecida, conforme os arts. 6º, inciso I, e 19 da IN/TCU 71/2012, modificada pela IN/TCU 76/2016	. 
6.2. Portanto, a tomada de contas especial está devidamente constituída e em condição de ser instruída.
VERIFICAÇÃO DA EXISTÊNCIA DE OUTROS DÉBITOS
6.3. Em atenção ao comando contido no item 9.4 do Acórdão 1772/2017-TCU-Plenário, de relatoria do Exmo. Ministro-Substituto Augusto Sherman Cavalcanti, e em atendimento ao disposto no art. 6º, § 1º, da Instrução Normativa TCU 71/2012, informa-se os demais processos em tramitação no Tribunal, nos quais foi constatada a existência de outros débitos imputáveis ao responsável arrolado nestes autos:
	Responsável
	Processos

	Sr. Ivan Santos Magalhães (CPF XXX.649.803-XX) 
	Processo 029.834/2016-3.

EXAME TÉCNICO
Citação realizada
7. Em cumprimento ao Despacho do Exmo. Sr. Ministro-Relator André Carvalho (peça 38) , foi promovida a citação do Sr. Ivan Santos Magalhães (CPF XXX.649.803-XX) , na condição de prefeito municipal de São João do Sóter/MA (gestão 2005-2008) , mediante o Ofício 7928/2019-TCU/Secex-TCE, de 5/9/2019 (peça 40) , o qual foi recebido em 30/9/2019, conforme A.R. (peça 42) . 
7.1. Apesar de o Sr. Ivan Santos Magalhães ter tomado ciência do expediente que lhe foi encaminhado, conforme atesta o aviso de recebimento (AR) que compõe a peça 42, não atendeu a citação/audiência e não se manifestou (aram) quanto às irregularidades verificadas. O referido responsável foi citado no endereço constante na base de dados da RFB (peça 21) .
7.2. Transcorrido o prazo regimental fixado e mantendo-se inerte o aludido responsável, impõe-se que seja considerado revel, dando-se prosseguimento ao processo, de acordo com o art. 12, § 3º, da Lei 8.443/1992.
Caracterização das irregularidades geradoras do dano ao erário
8.	Extrai-se da situação sintetizada na seção 'histórico' desta instrução que o tomador de contas identificou como ilícito gerador do dano as seguintes irregularidades:
Ocorrência n. 1: Ausência de documentação comprobatória em relação às despesas pagas com recursos transferidos pelo Fundo Nacional de Saúde ao Fundo Municipal de Saúde de São João do Sóter/MA - exercícios 2006 e 2007
9.	Situação encontrada: O Fundo Nacional de Saúde transferiu recursos financeiros para o Município de São João do Sóter/MA, creditados no Banco do Brasil S/A, agência 124-4 (Caxias) , que totalizaram nos exercícios de 2006, 2007, 2009, 2010 e janeiro a junho de 2011 o total de R$ 8.305.743,75 (oito milhões, trezentos e cinco mil, setecentos e quarenta e três reais e setenta e cinco centavos) , para manutenção do Piso de Atenção Básica - PAB fixo e variável, Vigilância em Saúde, Assistência Farmacêutica Básica, Gestão SUS, Média e Alta Complexidade e Investimento (peça 9, p. 23) .
9.1. A equipe de auditoria do Denasus registrou no Relatório n. 10984, referente à fiscalização realizada no período de 2 a 8/10/2011, que constatou a ausência de documentação comprobatória das despesas pagas com recursos financeiros repassados para ações e serviços de saúde nos exercícios de 2006 e 2007, no valor histórico de R$ 2.800.850,10 (peça 9, p. 26) . Posteriormente, a equipe confeccionou quadro em que consolida os débitos atribuídos ao responsável (peça 10) , relacionados à Constatação n. 170646 do Relatório de Auditoria n. 10984 (peça 9, p. 26-28) .
9.2. Na Constatação n. 170646 do Relatório de Auditoria n. 10984 (peça 9, p. 26-28) foi reportado o seguinte (destaques nossos) :
'Não foram apresentadas a documentação comprobatória das despesas pagas nos exercícios de 2006 e 2007, sendo identificado que eram movimentados no Caixa do Fundo Municipal de Saúde, ocasionando prejuízo na análise pela impossibilidade de correlacionar os débitos existentes nos extratos do Banco do Brasil S/A (cheques, pagamentos diversos autorizados, saques contra recibos) com os processos de pagamentos pertinentes, considerando que não foram apresentados à equipe de auditoria o fluxo de caixa e a relação de empenhos pagos.
A Secretária Municipal de Saúde informou que o gestor anterior não deixou nos arquivos da SMS a documentação comprobatória dos citados exercícios e que referente ao exercício de 2007 foi resgatada na Câmara Municipal uma cópia da prestação de contas encaminhada ao Tribunal de Contas do Estado.
Ficou constatado a não comprovação das despesas pagas com os recursos recebidos para as ações de saúde do município, em desacordo com os arts. 62 e 63 da Lei nº 4.320/1964 e o art. 36, § 2º do Decreto nº 93.872/1986.
 (...) Não foi cumprida a recomendação nº 17 do Relatório de Auditoria nº 6092, quanto a manter em arquivo de forma ordenada a documentação referente às despesas realizadas pelo Fundo Municipal de Saúde'.
9.3. Em documento contendo justificativas apresentadas ao Denasus em relação à Constatação n. 170646 do Relatório de Auditoria n. 10984, datado de 16/1/2012, a Prefeitura Municipal de São João do Sóter/MA informou que estaria protocolizando no prazo de 10 dias ação de improbidade administrativa, em desfavor do Sr. Ivan Santos Magalhães (peça 3, p. 10) .
9.4. Realizou-se consulta ao site do TJMA, sendo que em data próxima à mencionada pela Prefeitura Municipal foi localizada a ação de improbidade administrativa n. 1069-10.2012.8.10.0029, em desfavor do Sr. Ivan Santos Magalhães, a qual foi ajuizada em 27/3/2012, todavia não houve como apurar qual é a causa de pedir da referida ação (peça 20) .
9.5. De acordo com a Constatação n. 170646 do Relatório de Auditoria n. 10984 (peça 9, p. 26-28) e a planilha de glosa (peça 10) , restaram sem comprovação documental as despesas pagas com os recursos repassados para o financiamento das ações relativas à execução do Programa Assistência Farmacêutica Básica, depositados pelo FNS na conta n. 21.393-4 da agência n. 0124-4 do Banco do Brasil (extratos bancários à peça 4, p. 7-18) , as quais estão detalhadas no quadro abaixo:
	Nº DEVOLUÇÃO
	DATA FATO GERADOR
	VALOR (EM R$) 
	TIPO DOCUMENTO
	Nº DO DOCUMENTO

	71837
	12/05/2006
	                1 516,00   
	Cheque
	850001

	71837
	12/05/2006
	                1 200,00   
	Cheque
	850002

	71838
	26/05/2006
	                1 510,00   
	Cheque
	850003

	71838
	26/05/2006
	                1 220,00   
	Cheque
	850004

	71839
	11/07/2006
	                1 115,00   
	Cheque
	850006

	71839
	11/07/2006
	                1 430,00   
	Cheque
	850005

	71840
	14/08/2006
	                1 100,00   
	Cheque
	850008

	71840
	14/08/2006
	                1 435,00   
	Cheque
	850007

	71842
	11/09/2006
	                1 800,00   
	Cheque
	850010

	71842
	11/09/2006
	                1 800,00   
	Cheque
	850009

	71843
	15/09/2006
	                1 540,00   
	Cheque
	850011

	71843
	15/09/2006
	                1 200,00   
	Cheque
	850012

	71844
	20/10/2006
	                1 549,34   
	Cheque
	850013

	71844
	20/10/2006
	                1 279,89   
	Cheque
	850014

	71845
	05/12/2006
	                1 549,34   
	Cheque
	850016

	71846
	07/12/2006
	                   700,00   
	Cheque
	850018

	71847
	26/12/2006
	                2 149,81   
	Cheque
	850019

	72000
	04/01/2007
	                1 549,34   
	Cheque
	850021

	72000
	04/01/2007
	                1 279,89   
	Cheque
	850022

	72004
	16/01/2007
	                1 765,00   
	Cheque
	850023

	72007
	22/01/2007
	                1 279,89   
	Cheque
	850025

	72009
	23/01/2007
	                1 849,34   
	Cheque
	850026

	72011
	05/03/2007
	                2 149,81   
	Cheque
	850029

	72015
	08/03/2007
	                1 549,34   
	Cheque
	850028

	72015
	08/03/2007
	                1 279,89   
	Cheque
	850027

	72016
	21/03/2007
	                2 242,00   
	Cheque
	850030

	72017
	13/04/2007
	                1 549,34   
	Cheque
	850020

	72017
	13/04/2007
	                1 279,89   
	Cheque
	850031

	72018
	20/04/2007
	                2 143,80   
	Cheque
	850032

	72019
	17/05/2007
	                1 279,80   
	Cheque
	850033

	72019
	17/05/2007
	                1 549,34   
	Cheque
	850034

	72019
	17/05/2007
	                1 549,34   
	Cheque
	850036

	72019
	17/05/2007
	                1 279,89   
	Cheque
	850037

	72019
	17/05/2007
	                2 149,81   
	Cheque
	850035

	72020
	04/07/2007
	                2 149,81   
	Cheque
	850040

	72021
	09/07/2007
	                1 279,89   
	Cheque
	850038

	72021
	09/07/2007
	                1 549,34   
	Cheque
	850039

	72022
	20/07/2007
	                1 279,89   
	Cheque
	850015

	72023
	27/07/2007
	                2 149,81   
	Cheque
	850041

	72023
	27/07/2007
	                1 279,89   
	Cheque
	850043

	72024
	17/08/2007
	                1 539,34   
	Cheque
	850042

	72025
	24/08/2007
	                2 149,81   
	Cheque
	850045

	72027
	27/08/2007
	                1 549,00   
	Cheque
	850046

	72032
	26/09/2007
	                1 549,34   
	Cheque
	850050

	72032
	26/09/2007
	                2 149,81   
	Cheque
	850051

	72032
	26/09/2007
	                1 279,89   
	Cheque
	850044

	72033
	16/10/2007
	                4 997,95   
	Cheque
	850081

	72034
	27/11/2007
	                4 961,19   
	Cheque
	850082

	72035
	28/12/2007
	                1 279,89   
	Cheque
	850083

	72035
	28/12/2007
	                1 549,34   
	Cheque
	850085

	72035
	28/12/2007
	                2 120,00   
	Cheque
	850086

9.6. De acordo com a Constatação n. 170646 do Relatório de Auditoria n. 10984 (peça 9, p. 26-28) e a planilha de glosa (peça 10) , restaram sem comprovação documental as despesas pagas com os recursos repassados para o financiamento das ações relativas à execução das ações do Piso de Atenção Básica - PAB Fixo, depositados pelo FNS na conta n. 58.040-6 da agência n. 0124-4 do Banco do Brasil (extratos bancários à peça 4, p. 35-52) , as quais estão detalhadas no quadro abaixo:
	Nº DEVOLUÇÃO
	DATA FATO GERADOR
	VALOR (EM R$) 
	TIPO DOCUMENTO
	Nº DO DOCUMENTO

	71758
	26/01/2006
	                2 700,00   
	Cheque
	850214

	71761
	23/02/2006
	                6 010,19   
	Cheque
	850246

	71761
	23/02/2006
	                4 588,04   
	Cheque
	850241

	71761
	23/02/2006
	                5 400,00   
	Cheque
	850220

	71761
	23/02/2006
	              14 700,00   
	Cheque
	850244

	71761
	23/02/2006
	              11 427,43   
	Cheque
	850245

	71761
	23/02/2006
	              12 549,72   
	Cheque
	850260

	71764
	24/02/2006
	                4 700,00   
	Cheque
	850254

	71764
	24/02/2006
	              14 700,00   
	Cheque
	850218

	71764
	24/02/2006
	                5 869,81   
	Cheque
	850216

	71764
	24/02/2006
	              11 427,43   
	Cheque
	850217

	71764
	24/02/2006
	              39 400,00   
	Cheque
	850243

	71764
	24/02/2006
	                1 423,00   
	Cheque
	850248

	71764
	24/02/2006
	                1 105,65   
	Cheque
	850249

	71764
	24/02/2006
	                   992,00   
	Cheque
	850250

	71764
	24/02/2006
	                8 000,00   
	Cheque
	850263

	71764
	24/02/2006
	                5 400,00   
	Cheque
	850242

	71764
	24/02/2006
	                4 299,62   
	Cheque
	850258

	71764
	24/02/2006
	                2 653,57   
	Cheque
	850257

	71764
	24/02/2006
	              41 400,00   
	Cheque
	850219

	71764
	24/02/2006
	              10 000,00   
	Cheque
	850262

	71764
	24/02/2006
	                2 444,30   
	Cheque
	850252

	71796
	01/03/2006
	                   600,00   
	Cheque
	850256

	71797
	02/03/2006
	                2 000,00   
	Cheque
	850259

	71797
	02/03/2006
	                   750,00   
	Cheque
	850255

	71798
	03/03/2006
	              15 000,00   
	Cheque
	850169

	71799
	13/03/2006
	                   400,00   
	Cheque
	850253

	71800
	22/03/2006
	                5 000,00   
	Cheque
	850264

	71801
	24/03/2006
	              14 027,43   
	Cheque
	850265

	71801
	24/03/2006
	                2 700,00   
	Cheque
	850274

	71802
	03/04/2006
	              15 300,00   
	Cheque
	850267

	71802
	03/04/2006
	              40 582,53   
	Cheque
	850269

	71803
	06/04/2006
	                5 400,00   
	Cheque
	850268

	71803
	06/04/2006
	                8 460,00   
	Cheque
	850275

	71803
	06/04/2006
	                6 809,05   
	Cheque
	850266

	71803
	06/04/2006
	                1 255,04   
	Cheque
	850273

	71805
	07/04/2006
	                1 273,60   
	Cheque
	850272

	71808
	19/04/2006
	                9 025,73   
	Cheque
	850276

	71808
	19/04/2006
	                5 817,03   
	Cheque
	850285

	71808
	19/04/2006
	                5 635,87   
	Cheque
	850279

	71808
	19/04/2006
	                1 418,63   
	Cheque
	850283

	71808
	19/04/2006
	                7 027,42   
	Cheque
	850286

	71808
	19/04/2006
	              39 401,60   
	Cheque
	850278

	71808
	19/04/2006
	              15 300,00   
	Cheque
	850277

	71809
	04/05/2006
	                4 000,00   
	Cheque
	850284

	71809
	04/05/2006
	                1 433,00   
	Cheque
	850287

	71809
	04/05/2006
	                5 000,00   
	Cheque
	850280

	71809
	04/05/2006
	                6 200,00   
	Cheque
	850288

	71810
	12/05/2006
	                2 149,81   
	Cheque
	850291

	71811
	15/05/2006
	                   500,00   
	Cheque
	850292

	71812
	18/05/2006
	                   500,00   
	Cheque
	850282

	71813
	19/05/2006
	                6 924,73   
	Cheque
	850294

	71813
	19/05/2006
	                1 611,67   
	Cheque
	850300

	71813
	19/05/2006
	              40 002,40   
	Cheque
	850293

	71813
	19/05/2006
	              17 850,00   
	Cheque
	850296

	71813
	19/05/2006
	                5 800,00   
	Cheque
	850297

	71813
	19/05/2006
	              14 972,33   
	Cheque
	850302

	71813
	19/05/2006
	              10 425,73   
	Cheque
	850295

	71814
	22/05/2006
	                4 416,00   
	Cheque
	850299

	71815
	30/05/2006
	                   500,00   
	Cheque
	850303

	71816
	23/06/2006
	              17 850,00   
	Cheque
	850306

	71816
	23/06/2006
	              10 975,73   
	Cheque
	850307

	71816
	23/06/2006
	                2 000,00   
	Cheque
	850317

	71816
	23/06/2006
	              42 602,40   
	Cheque
	850309

	71816
	23/06/2006
	                5 800,00   
	Cheque
	850310

	71816
	23/06/2006
	                1 790,10   
	Cheque
	850316

	71816
	23/06/2006
	              10 000,00   
	Cheque
	850311

	71816
	23/06/2006
	                6 864,92   
	Cheque
	850308

	71817
	26/06/2006
	                3 400,00   
	Cheque
	850312

	71818
	28/06/2006
	                5 000,00   
	Cheque
	850313

	71819
	14/07/2006
	                2 200,00   
	Cheque
	850314

	71820
	18/07/2006
	              13 000,00   
	Cheque
	850318

	71821
	21/07/2006
	              42 124,12   
	Cheque
	850322

	71821
	21/07/2006
	              11 275,73   
	Cheque
	850320

	71821
	21/07/2006
	                5 800,00   
	Cheque
	850323

	71821
	21/07/2006
	              17 850,00   
	Cheque
	850321

	71821
	21/07/2006
	                6 337,23   
	Cheque
	850325

	71821
	21/07/2006
	                7 135,31   
	Cheque
	850319

	71822
	18/08/2006
	                3 000,00   
	Cheque
	850327

	71823
	22/08/2006
	              17 500,00   
	Cheque
	850328

	71824
	23/08/2006
	              12 131,02   
	Cheque
	850330

	71824
	23/08/2006
	                3 211,05   
	Cheque
	850333

	71824
	23/08/2006
	              42 002,40   
	Cheque
	850332

	71824
	23/08/2006
	                7 005,53   
	Cheque
	850329

	71824
	23/08/2006
	              17 850,00   
	Cheque
	850331

	71825
	25/08/2006
	                   450,00   
	Cheque
	850335

	71826
	04/09/2006
	                2 492,77   
	Cheque
	850334

	71827
	20/09/2006
	                2 400,00   
	Cheque
	850336

	71828
	26/09/2006
	              12 875,73   
	Cheque
	850343

	71828
	26/09/2006
	                8 600,00   
	Cheque
	850345

	71829
	29/09/2006
	                8 139,28   
	Cheque
	850342

	71829
	29/09/2006
	              17 850,00   
	Cheque
	850341

	71829
	29/09/2006
	                8 096,00   
	Cheque
	850344

	71829
	29/09/2006
	              45 002,40   
	Cheque
	850339

	71829
	29/09/2006
	                5 800,00   
	Cheque
	850338

	71830
	23/10/2006
	                3 000,00   
	Cheque
	850347

	71831
	25/10/2006
	                1 000,00   
	Cheque
	850348

	71832
	26/10/2006
	              13 000,00   
	Cheque
	850406

	71832
	26/10/2006
	                8 100,00   
	Cheque
	850408

	71832
	26/10/2006
	                7 599,53   
	Cheque
	850401

	71832
	26/10/2006
	              17 675,73   
	Cheque
	850402

	71832
	26/10/2006
	              42 803,41   
	Cheque
	850403

	71832
	26/10/2006
	              17 850,00   
	Cheque
	850405

	71832
	26/10/2006
	                5 000,00   
	Cheque
	850404

	71832
	26/10/2006
	              28 000,00   
	Cheque
	850407

	71833
	22/11/2006
	              27 050,00   
	Cheque
	850421

	71833
	22/11/2006
	              17 850,00   
	Cheque
	850422

	71834
	28/11/2006
	              46 303,20   
	Cheque
	850381

	71834
	28/11/2006
	              13 000,00   
	Cheque
	850382

	71834
	28/11/2006
	              15 246,80   
	Cheque
	850383

	71835
	21/12/2006
	                5 000,00   
	Cheque
	850387

	71836
	22/12/2006
	              17 763,95   
	Cheque
	850392

	71836
	22/12/2006
	              46 943,20   
	Cheque
	850394

	71836
	22/12/2006
	              13 000,00   
	Cheque
	850396

	71836
	22/12/2006
	                8 288,05   
	Cheque
	850390

	71836
	22/12/2006
	              17 850,00   
	Cheque
	850397

	71836
	22/12/2006
	              19 275,73   
	Cheque
	850391

	71836
	22/12/2006
	                3 000,00   
	Cheque
	850395

	71836
	22/12/2006
	                2 903,49   
	Cheque
	850398

	72068
	15/01/2007
	              11 200,00   
	Cheque
	850385

	72069
	16/01/2007
	                8 361,00   
	Cheque
	850388

	72070
	18/01/2007
	              46 463,20   
	Cheque
	850409

	72070
	18/01/2007
	                8 158,05   
	Cheque
	850411

	72070
	18/01/2007
	                5 446,42   
	Cheque
	850412

	72070
	18/01/2007
	              19 318,63   
	Extrato Bancário
	850410

	72071
	16/02/2007
	              15 361,89   
	Cheque
	850413

	72071
	16/02/2007
	              46 000,00   
	Cheque
	850427

	72071
	16/02/2007
	              17 763,95   
	Cheque
	850428

	72071
	16/02/2007
	                4 201,86   
	Cheque
	850430

	72071
	16/02/2007
	                7 605,92   
	Cheque
	850431

	72071
	16/02/2007
	                   511,63   
	Extrato Bancário
	30278

	72071
	16/02/2007
	              11 500,00   
	Cheque
	850429

	72072
	21/02/2007
	                4 000,00   
	Cheque
	850426

	72073
	23/02/2007
	                3 102,00   
	Recibo
	850433

	72074
	13/03/2007
	                   511,63   
	Extrato Bancário
	30278

	72076
	14/03/2007
	                2 050,00   
	Cheque
	850440

	72077
	26/03/2007
	                3 186,00   
	Cheque
	850444

	72077
	26/03/2007
	                1 535,80   
	Cheque
	850448

	72077
	26/03/2007
	              16 518,00   
	Cheque
	850425

	72077
	26/03/2007
	              15 203,33   
	Cheque
	850418

	72078
	27/03/2007
	                3 116,00   
	Cheque
	850423

	72078
	27/03/2007
	                1 516,00   
	Cheque
	850434

	72078
	27/03/2007
	                   533,40   
	Cheque
	850170

	72079
	29/03/2007
	              11 206,00   
	Cheque
	850389

	72079
	29/03/2007
	                1 000,00   
	Cheque
	850400

	72079
	29/03/2007
	              17 763,95   
	Cheque
	850446

	72080
	03/04/2007
	              40 001,18   
	Cheque
	850447

	72080
	03/04/2007
	              18 744,71   
	Cheque
	850445

	72081
	20/04/2007
	                2 172,00   
	Cheque
	850441

	72081
	20/04/2007
	              15 203,33   
	Cheque
	850419

	72081
	20/04/2007
	              12 325,00   
	Cheque
	850435

	72082
	25/04/2007
	              12 160,00   
	Cheque
	850459

	72083
	02/05/2007
	              17 850,00   
	Cheque
	850452

	72083
	02/05/2007
	              46 501,68   
	Cheque
	850456

	72084
	03/05/2007
	              10 199,24   
	Cheque
	850461

	72085
	25/05/2007
	              14 315,00   
	Cheque
	850439

	72085
	25/05/2007
	                6 488,00   
	Cheque
	850463

	72085
	25/05/2007
	                3 000,00   
	Cheque
	850476

	72086
	28/05/2007
	              46 501,68   
	Cheque
	850472

	72086
	28/05/2007
	              15 203,33   
	Cheque
	850420

	72087
	29/05/2007
	                5 851,45   
	Cheque
	850453

	72087
	29/05/2007
	                6 304,00   
	Cheque
	850471

	72088
	30/05/2007
	                5 250,00   
	Cheque
	850386

	72088
	30/05/2007
	              12 600,00   
	Cheque
	850454

	72089
	01/06/2007
	                2 226,80   
	Cheque
	850477

	72090
	13/06/2007
	                6 103,80   
	Cheque
	850478

	72090
	13/06/2007
	              17 850,00   
	Cheque
	850469

	72091
	18/06/2007
	              19 380,00   
	Cheque
	850470

	72092
	22/06/2007
	              18 442,79   
	Cheque
	850468

	72092
	22/06/2007
	                9 463,25   
	Cheque
	850474

	72092
	22/06/2007
	                1 800,00   
	Transferência Bancária
	26500

	72092
	22/06/2007
	                2 172,00   
	Cheque
	850443

	72092
	22/06/2007
	              17 750,72   
	Cheque
	850455

	72093
	26/06/2007
	              25 000,00   
	Extrato Bancário
	12400

	72094
	02/07/2007
	                1 319,65   
	Extrato Bancário
	30278

	72094
	02/07/2007
	                   550,00   
	Extrato Bancário
	12400

	72095
	23/07/2007
	                4 682,57   
	Cheque
	850467

	72096
	24/07/2007
	                2 149,00   
	Cheque
	850384

	72097
	25/07/2007
	              20 300,00   
	Extrato Bancário
	12400

	72098
	27/07/2007
	                1 139,51   
	Extrato Bancário
	12400

	72098
	27/07/2007
	              12 600,00   
	Extrato Bancário
	12400

	72098
	27/07/2007
	              18 906,35   
	Extrato Bancário
	12400

	72098
	27/07/2007
	              39 506,00   
	Extrato Bancário
	12400

	72098
	27/07/2007
	              16 062,68   
	Extrato Bancário
	12400

	72099
	30/07/2007
	                1 319,65   
	Extrato Bancário
	30278

	72100
	31/07/2007
	                1 615,00   
	Extrato Bancário
	12400

	72119
	14/08/2007
	                4 682,57   
	Extrato Bancário
	12400

	72119
	14/08/2007
	                7 117,82   
	Extrato Bancário
	12400

	72120
	17/08/2007
	                4 503,90   
	Extrato Bancário
	12400

	72121
	20/08/2007
	              18 906,35   
	Extrato Bancário
	12400

	72121
	20/08/2007
	                6 997,82   
	Extrato Bancário
	12400

	72122
	24/08/2007
	              31 004,44   
	Cheque
	850498

	72122
	24/08/2007
	              16 513,61   
	Cheque
	850482

	72122
	24/08/2007
	              13 428,39   
	Cheque
	850483

	72123
	27/08/2007
	                5 602,00   
	Cheque
	850499

	72124
	20/09/2007
	                4 049,00   
	Cheque
	850500

	72124
	20/09/2007
	              12 600,00   
	Cheque
	850497

	72124
	20/09/2007
	                4 379,00   
	Cheque
	850479

	72125
	21/09/2007
	                3 351,00   
	Cheque
	850489

	72126
	09/10/2007
	                4 379,00   
	Cheque
	850480

	72127
	18/10/2007
	              19 803,64   
	Cheque
	850605

	72127
	18/10/2007
	                3 853,62   
	Cheque
	850607

	72128
	23/11/2007
	              24 370,00   
	Cheque
	850610

	72129
	18/12/2007
	              12 705,00   
	Cheque
	850612

	72129
	18/12/2007
	              12 377,50   
	Cheque
	850616

	72130
	19/12/2007
	              26 600,00   
	Cheque
	850620

	72130
	19/12/2007
	              47 902,00   
	Cheque
	850619

	72131
	26/12/2007
	            101 250,00   
	Cheque
	850617

9.7. De acordo com a Constatação n. 170646 do Relatório de Auditoria n. 10984 (peça 9, p. 26-28) e a planilha de glosa (peça 10) , restaram sem comprovação documental as despesas pagas com os recursos repassados para o financiamento das ações relativas à execução das ações da Vigilância Sanitária e Vigilância em Saúde, depositados pelo FNS na conta n. 9.248-7 da agência n. 0124-4 do Banco do Brasil (extratos bancários à peça 4, p. 1-6 e p. 19-34) , as quais estão detalhadas no quadro abaixo:
	Nº DEVOLUÇÃO
	DATA FATO GERADOR
	VALOR (EM R$) 
	TIPO DOCUMENTO
	Nº DO DOCUMENTO

	71848
	20/01/2006
	                7 280,00   
	Cheque
	850092

	71849
	17/02/2006
	                1 100,00   
	Cheque
	850141

	71850
	24/02/2006
	                4 588,04   
	Cheque
	850142

	71851
	24/03/2006
	                1 112,10   
	Cheque
	850201

	71851
	24/03/2006
	                4 588,04   
	Cheque
	850143

	71852
	03/05/2006
	                4 710,99   
	Cheque
	850144

	71852
	03/05/2006
	                   900,00   
	Cheque
	850145

	71853
	19/05/2006
	                4 120,50   
	Cheque
	850146

	71853
	19/05/2006
	                1 569,00   
	Cheque
	850148

	71854
	23/06/2006
	                4 020,50   
	Cheque
	850149

	71854
	23/06/2006
	                1 700,00   
	Cheque
	850150

	71855
	21/07/2006
	                2 111,41   
	Cheque
	850152

	71855
	21/07/2006
	                4 248,75   
	Cheque
	850151

	71856
	14/08/2006
	                2 000,00   
	Cheque
	850153

	71857
	04/09/2006
	                1 297,34   
	Cheque
	850155

	71857
	04/09/2006
	                4 392,82   
	Cheque
	850154

	71859
	15/09/2006
	                2 000,00   
	Cheque
	850156

	71860
	29/09/2006
	                4 392,82   
	Cheque
	850157

	71860
	29/09/2006
	                1 360,00   
	Cheque
	850158

	71861
	26/10/2006
	                1 304,59   
	Cheque
	850160

	71861
	26/10/2006
	                4 792,82   
	Cheque
	850159

	71862
	27/11/2006
	                4 392,82   
	Cheque
	850169

	71862
	27/11/2006
	                1 397,64   
	Cheque
	850170

	71863
	22/12/2006
	                1 602,98   
	Cheque
	850172

	71863
	22/12/2006
	                4 186,48   
	Cheque
	850171

	72041
	18/01/2007
	                4 326,48   
	Cheque
	850173

	72041
	18/01/2007
	                1 463,98   
	Cheque
	850174

	72042
	28/02/2007
	                3 175,78   
	Cheque
	850175

	72042
	28/02/2007
	                2 614,42   
	Cheque
	850176

	72043
	19/03/2007
	                2 215,00   
	Cheque
	850177

	72044
	23/03/2007
	                5 751,00   
	Cheque
	850178

	72045
	13/04/2007
	                5 700,00   
	Cheque
	850179

	72048
	01/06/2007
	                2 921,03   
	Cheque
	850202

	72048
	01/06/2007
	                2 869,43   
	Cheque
	850203

	72049
	12/06/2007
	                5 922,30   
	Cheque
	850204

	72050
	19/07/2007
	                5 790,46   
	Cheque
	850205

	72051
	27/07/2007
	                   670,00   
	Cheque
	850208

	72052
	14/08/2007
	                1 800,00   
	Cheque
	850209

	72053
	24/08/2007
	                2 399,56   
	Cheque
	850221

	72053
	24/08/2007
	                3 390,35   
	Cheque
	850222

	72054
	20/09/2007
	                2 590,81   
	Cheque
	850207

	72056
	24/09/2007
	                3 199,65   
	Cheque
	850206

	72058
	16/10/2007
	                2 404,11   
	Cheque
	850261

	72060
	18/10/2007
	                1 368,31   
	Cheque
	850264

	72060
	18/10/2007
	                2 899,65   
	Cheque
	850262

	72062
	27/11/2007
	                6 287,00   
	Cheque
	850265

	72063
	29/11/2007
	                   600,00   
	Cheque
	850266

	72064
	19/12/2007
	                5 890,00   
	Cheque
	850267

	72064
	19/12/2007
	                1 700,00   
	Cheque
	850268

10. Análise: Segundo o subitem 9.3.3 do Acórdão 1072/2017-TCU-Plenário, tratando-se de débito decorrente de dano ao erário propriamente dito, cabe ao gestor responsável pela irregularidade a obrigação de devolver os recursos, visto que, nessas situações, não há evidências de que eles tenham sido aplicados em prol de alguma finalidade pública, devendo a recomposição ser feita ao Fundo Nacional de Saúde, em respeito ao disposto no art. 2º, inciso VII, do Decreto 3.964/2001 combinado com o art. 33, § 4º, da Lei 8.080/1990. 
10.1. O Conselho Nacional de Saúde aprovou a Política Nacional de Assistência Farmacêutica, consoante a Resolução n. 338, de 6/5/2004, na qual constou como eixo estratégico a descentralização das ações (art. 2º, inciso IV) :
'IV - descentralização das ações, com definição das responsabilidades das diferentes instâncias gestoras, de forma pactuada e visando a superação da fragmentação em programas desarticulados'.
10.2. A Portaria n. 698/GM/MS, de 3/3/2006, definiu que o custeio da saúde é de responsabilidade das três esferas de gestão do SUS, sendo que os recursos federais destinados ao custeio das ações e serviços de saúde passaram a ser organizados e transferidos na forma de blocos de financiamento (art. 2º) . 
10.3. A Portaria n. 204/GM/MS, de 29/1/2007, regulamentou o financiamento e a transferência dos recursos federais para as ações e os serviços de saúde, na forma de blocos de financiamento. Restou estabelecido pela referida portaria que a transferência dos recursos seria na modalidade fundo a fundo, em conta única e específica para cada bloco de financiamento (art. 5º) :
'Art. 5º Os recursos federais que compõem cada bloco de financiamento serão transferidos aos Estados, ao Distrito Federal e aos Municípios, fundo a fundo, em conta única e específica para cada bloco de financiamento, observados os atos normativos específicos'.
10.4. No que diz respeito aos recursos do bloco da Assistência Farmacêutica, restou taxativamente estabelecido que sua movimentação deveria ocorrer em conta específica (art. 5º, § 2º, da Portaria n. 204/GM/MS, de 29/1/2007) :
'§ 2º Os recursos do bloco da Assistência Farmacêutica devem ser movimentados em contas específicas para cada componente relativo ao bloco'.
10.5. Os extratos bancários das contas específicas dos blocos de financiamento (peça 4) já indicam que houve expressivo movimento de transferência de recursos dessas contas, porém não há como identificar o destino desses recursos pelos documentos acostados aos autos, os quais teriam tido por destino as contas do Fundo Municipal de Saúde, segundo informações provenientes da fase interna da TCE.
10.6. Segundo informações advindas do Núcleo Estadual do Ministério da Saúde no Maranhão, não houve a disponibilização à equipe de auditoria do Denasus da prestação de contas do Município de São João do Sóter, relativa ao exercício de 2007, a qual teria sido encaminhada ao TCE-MA (peça 27, p. 1) .
10.7. Não constam dos autos cópia dos processos de pagamentos mencionados.
10.8. Cabe, ainda, destacar que a necessidade de manutenção da documentação referente às despesas realizadas pelo Fundo Municipal de Saúde já fora objeto de recomendação à Prefeitura Municipal, constante do Relatório de Auditoria n. 6092, mencionado no relatório de auditoria que compõe estes autos. Em face da diligência realizada, advieram documentos que comprovam que houve ciência pela Administração Municipal quanto a essa recomendação (peças 28 a 30) .
10.9. Por fim, cabe mencionar que no Relatório de Tomada de Contas Especial n. 93/2017 (peça 15) constou que o repasse seria do tipo fundo a fundo, ainda que não tenha ocorrido a destinação em específico para contas do Fundo Municipal de Saúde, porém para as contas de titularidade da Prefeitura Municipal. Tal questão mostra-se importante, tão somente com o fim de estabelecer a competência perante o Poder Judiciário, pois tal situação fixa a competência da Justiça Estadual para julgar a ação de improbidade administrativa, consoante a súmula 209 do STJ, em detrimento da Justiça Federal, consoante a súmula 210 do STJ.
10.10. Por força do que dispõe o art. 70, parágrafo único, da Constituição Federal, bem assim o art. 93 do Decreto-Lei 200/1967 c/c o art. 66 do Decreto 93.872/1986, resta claro que a comprovação da regularidade da aplicação dos recursos públicos repassados compete exclusivamente ao gestor dos recursos.
10.11. Tal entendimento está consolidado nesta Corte de Contas, conforme se verifica nos Acórdão 1577/2014-TCU-Segunda Câmara, 6.716/2015-TCU-1ª Câmara, 9.254/2015-TCU-2ª Câmara, 9.820/2015-TCU-2ª Câmara e 659/2016-TCU-2ª Câmara.
10.12. O ônus da prova recai sobre o gestor e não sobre o TCU, devendo o gestor fornecer todas as provas da regular aplicação dos recursos sob sua responsabilidade, em conformidade com os normativos vigentes e reiterada jurisprudência do TCU.
10.13. No que diz respeito à fundamentação legal apontada pela equipe de fiscalização para caracterizar a irregularidade da ocorrência (Lei 4.320/1964, artigo 63, §§ 1º e 2º e Decreto 93.872/1986, art. 36, § 2º) , entendemos que se mostra pertinente acrescentar ainda a seguinte: Parágrafo Único do art. 70 da Constituição Federal/1988; art. 26, da Lei 10.180/2001; arts. 60, 62, 63, 64, bem como o parágrafo único deste último, e 65 da Lei 4.320, de 17/3/1964; e § 4° do art. 139, do Decreto 93.872, de 23/12/1986:
Parágrafo Único do Art. 70 da Constituição Federal/1988:
'Art. 70. (...) 
Parágrafo único. Prestará contas qualquer pessoa física ou jurídica, pública ou privada, que utilize, arrecade, guarde, gerencie ou administre dinheiros, bens e valores públicos ou pelos quais a União responda, ou que, em nome desta, assuma obrigações de natureza pecuniária'.
Art. 26 da Lei n. 10.180/2001: 
'Art. 26. Nenhum processo, documento ou informação poderá ser sonegado aos servidores dos Sistemas de Contabilidade Federal e de Controle Interno do Poder Executivo Federal, no exercício das atribuições inerentes às atividades de registros contábeis, de auditoria, fiscalização e avaliação de gestão'.
Lei n. 4.320, de 17/03/1964:
'Art. 60. É vedada a realização de despesa sem prévio empenho.
§ 1º Em casos especiais previstos na legislação específica será dispensada a emissão da nota de empenho.
§ 2º Será feito por estimativa o empenho da despesa cujo montante não se possa determinar.
§ 3º É permitido o empenho global de despesas contratuais e outras, sujeitas a parcelamento.
 (...) Art. 62. O pagamento da despesa só será efetuado quando ordenado após sua regular liquidação.
Art. 63. A liquidação da despesa consiste na verificação do direito adquirido pelo credor tendo por base os títulos e documentos comprobatórios do respectivo crédito.
§ 1° Essa verificação tem por fim apurar:
I - a origem e o objeto do que se deve pagar;
II - a importância exata a pagar;
III - a quem se deve pagar a importância, para extinguir a obrigação.
§ 2º A liquidação da despesa por fornecimentos feitos ou serviços prestados terá por base:
I - o contrato, ajuste ou acôrdo respectivo;
II - a nota de empenho;
III - os comprovantes da entrega de material ou da prestação efetiva do serviço.
Art. 64. A ordem de pagamento é o despacho exarado por autoridade competente, determinando que a despesa seja paga.
Parágrafo único. A ordem de pagamento só poderá ser exarada em documentos processados pelos serviços de contabilidade.  
Art. 65. O pagamento da despesa será efetuado por tesouraria ou pagadoria regularmente instituídos por estabelecimentos bancários credenciados e, em casos excepcionais, por meio de adiantamento'.
§ 4° do art. 139, do Decreto n. 93.872, de 23/12/1986:
'Art. 139. Os órgãos de contabilidade examinarão a conformidade dos atos de gestão orçamentário-financeira e patrimonial, praticados pelas unidades administrativas gestoras de sua jurisdição, com as normas legais que os regem.
 (...) § 4º Os documentos relativos aos registros contábeis dos atos da receita e despesa ficarão arquivados no órgão de contabilidade à disposição das autoridades responsáveis pelo acompanhamento administrativo e fiscalização financeira e, bem assim, dos agentes incumbidos do controle externo, de competência do Tribunal de Contas da União'.
10.14. Diante do exposto, propõe-se a condenação do Sr. Ivan Santos Magalhães (CPF XXX.649.803-XX) , na condição de prefeito municipal de São João do Sóter/MA (gestão 2005-2008) , ao pagamento dos débitos acima elencados (vide itens 9.5, 9.6 e 9.7 desta instrução técnica) , em razão de irregularidades na aplicação de recursos do SUS, apuradas em fiscalização do Denasus, detalhadas na Constatação n. 170646 do Relatório de Auditoria n. 10984.
Ocorrência n. 2: Quantidade de Equipes de Saúde da Família identificada não correspondeu ao incentivo financeiro repassado pelo Fundo Nacional de Saúde (Constatação n. 181754) 
11. Situação encontrada: Na Constatação n. 181754 do Relatório de Auditoria Denasus n. 10984 (peça 9, p. 16-18) foi reportado que a quantidade de Equipes de Saúde da Família identificada não correspondeu ao incentivo financeiro repassado pelo Fundo Nacional de Saúde, nos exercícios de 2009, 2010 e 2011, em desacordo com a Portaria GM/MS n. 648, 28/3/2006 e Portaria GM/MS n. 2.167, de 21/11/2011, situação essa que gerou proposições de ressarcimento no valor total de R$712.200,00 (setecentos e doze mil e duzentos reais) .
11.1. Segundo a equipe de auditoria do Denasus, no Relatório do CNES/SIAB constavam sete equipes de Saúde da Família-ESF, relativos ao número de credenciadas registrado no Relatório de Credenciamento e Implantação da Estratégia Saúde da Família-DAB/SAS/2010.
11.2. Na visita às Unidades de Saúde constatou-se um número de ESF atuantes que não corresponde aos valores repassados pelo Fundo Nacional de Saúde, nos exercícios de 2009, 2010 e 2011, gerando proposição de ressarcimento no valor total de R$712.200,00 (setecentos e doze mil e duzentos reais) , consoante a Tabela I do anexo 5.
11.3. Constatou-se o que segue: 
a) não cumprimento da carga horária de trabalho preconizada pela Portaria GM/MS n. 648, de 28/3/2006, alterada pela Portaria GM/MS n. 2.027, de 25/8/2011, referente à carga horária dos profissionais médicos que compõem as Equipes de Saúde da Família; 
b) irregularidades no cadastro CNES/SIAB dos profissionais de saúde integrantes das Equipes de Saúde da Família, com nomes de profissionais que não correspondem aos que atuam nas equipes, profissionais que não trabalham mais no município; 
c) profissionais de saúde cadastrados nas equipes e não localizados pela equipe de auditoria;
d) inexistência de profissional médico nas equipes, considerando que houve pagamento para quantitativo de profissionais médicos, inferior ao número de equipes implantadas pelo município (vide Tabelas I, II e III do anexo 1) , conforme descrito a seguir: 
d.1) de janeiro a dezembro de 2009, a Secretaria Municipal de Saúde pagou no máximo até quatro médicos, enquanto que o município recebeu recursos financeiros correspondentes para até sete equipes;
d.2) de março a junho de 2010, a Secretaria Municipal de Saúde pagou em média até quatro médicos, enquanto recebeu recursos financeiros correspondentes para até sete equipes;
d.3) de julho a dezembro de 2010, a Secretaria Municipal de Saúde pagou em média até três médicos, enquanto recebeu recursos financeiros correspondentes para até sete equipes.
d.4) de janeiro a junho de 2011 a Secretaria Municipal de Saúde pagou em média até três médicos, enquanto recebeu recursos financeiros correspondentes para até sete equipes.
11.4. Foram listadas como fontes de evidência: Processos de pagamentos; extratos do Banco do Brasil S.A e do Fundo Nacional de Saúde; consulta ao CNES; Relatório de Credenciamento e Implantação da Estratégia Saúde da Família-DAB/SAS; Portaria GM n. 648, 28/3/2006; Portaria GM/MS n. 2.027, de 25/8/2011 e Portaria GM/MS n. 2.167, de 21/11/2011.
11.5. Em relação a esta ocorrência, foram apresentadas justificativas à equipe de auditoria pela Sra. Luíza Moura da Silva Rocha, então prefeita, as quais - em síntese - foram as seguintes (peça 9, p. 17) :
- o município possui grande área territorial e que muitos profissionais precisam percorrer a zona rural para desempenhar suas funções e que reclamam das vias de acesso;
- muitos permanecem no município só o tempo que precisam para conseguir um outro município para trabalhar;
- assim, é grande a sucessão de profissionais nas equipes, o que levou a equipe de auditoria a dificuldade de identificação dos pagamentos sucessivos de um mesmo profissional;
- diferentemente do apontado no relatório, todos os profissionais exercem suas funções com carga horária de 40 (quarenta) horas semanais. Todavia, como orientação do Ministério da Saúde, os profissionais distribuem a jornada de trabalho entre atendimento no espaço físico na Unidade de Saúde, visitas e atendimentos domiciliares, mutirões de atendimento à saúde, dentre outros eventos que ocorrem fora das dependências do Posto Médico, o que não permite se encontrar todos os profissionais em todo momento no Posto de Atendimento.
- as equipes, além dos médicos, são dotadas de enfermeiros, técnicos e auxiliares, de forma que mesmo com a saída de médicos, por conta de seu desligamento, todos os demais profissionais continuam a atender e manter o programa em funcionamento.
11.6. No relatório de auditoria do Denasus foram apontados como responsáveis por esta ocorrência os seguintes gestores: 
- Clodomir Costa Rocha (CPF: XXX.626.513-XX) , na condição de Secretário Municipal de Finanças;
- Luíza Moura da Silva Rocha (CPF: XXX.440.243-XX) , na condição de Prefeita Municipal; 
- Maria do Carmo Cavalcante Lacerda (CPF: XXX.106.763-XX) , na condição de Secretária Municipal de Saúde;
- José Alvarez Sousa de Oliveira (CPF: XXX.077.455-XX) , na condição de Secretário Municipal de Saúde.
12. Análise: Em relação aos débitos relativos a essa ocorrência, nota-se que não constam dos autos os elementos de evidência coletados pela equipe de auditoria do Denasus. No mesmo sentido, não há menção a essa ocorrência nas apreciações do Tomador de Contas Especial, constante do relatório de TCE n. 93/2017 (peça 15) , e do Controle Interno, constantes do relatório de auditoria/CGU n. 733/2017 (peça 16) , do certificado de auditoria n. 733/2017 (peça 17) e do parecer do dirigente de Controle Interno n. 733/2017 (peça 18) . Notamos, ainda, que na planilha de glosa constante dos autos (peça 10) , referentes às proposições de devolução de recursos atinentes ao Relatório de Auditoria Denasus n. 10984 (peças 8 e 9) , não estão arrolados os referidos débitos potenciais. No mesmo sentido, não consta menção a esta ocorrência na matriz de responsabilização, oriunda da fase interna desta TCE (peça 6) .
12.1. Conforme determina o art. 5º da IN TCU 71/2012, é pressuposto para instauração de tomada de contas especial a existência de elementos fáticos e jurídicos suficientes para comprovação da ocorrência do dano e identificação dos responsáveis, que deveriam ter sido encaminhados ao TCU, obrigatoriamente, de acordo com o previsto no §1º do referido artigo, verbis:
'§ 1º A demonstração de que tratam os incisos I e II deste artigo abrange, obrigatoriamente: 
I - descrição detalhada da situação que deu origem ao dano, lastreada em documentos, narrativas e outros elementos probatórios que deem suporte à comprovação de sua ocorrência; 
II - exame da suficiência e da adequação das informações, contidas em pareceres de agentes públicos, quanto à identificação e quantificação do dano; 
III - evidenciação da relação entre a situação que deu origem ao dano e a conduta ilegal, ilegítima ou antieconômica da pessoa física ou jurídica a quem se imputa a obrigação de ressarcir os cofres públicos, por ter causado ou concorrido para a ocorrência de dano'.
12.2. Da análise das peças que compõem o presente processo, observou-se que o relatório de TCE não está acompanhando de cópias dos documentos utilizados para demonstração da ocorrência do dano, em desacordo ao previsto no §1º do art. 10 da IN TCU 71/2012, em especial a alínea 'a': 
'Art. 10... 
§ 1º O relatório a que se refere o inciso I deste artigo deve estar acompanhado de cópias: 
a) dos documentos utilizados para demonstração da ocorrência de dano'.
12.3. Em consulta ao sistema Processos deste Tribunal, tomando como indexador da pesquisa os números do CPFs dos gestores acima listados, não se localizou processo de controle externo vinculados a esses gestores, que contemple esta ocorrência.
12.4. Em virtude do exposto, propõe-se que seja expedida ciência ao DENASUS, informando-o que se observou que restou inconclusa a análise dos achados de auditoria reportados na Constatação n. 181754 do Relatório de Auditoria Denasus n. 10984, posto que não restou claro quais foram as providências adotadas em relação aos achados de auditoria reportados (peça 9, p. 1618) .
Verificação do Prazo de Prescrição da Pretensão Punitiva
13. Observa-se ter ocorrido a prescrição da pretensão punitiva por parte do TCU que, nos termos do entendimento firmado no Acórdão 1441/2016-TCU-Plenário (Rel. Ministro Benjamin Zymler) , subordina-se ao prazo geral de prescrição indicado no art. 205 do Código Civil, qual seja, dez anos contados a partir da data de ocorrência da irregularidade sancionada, nos termos do art. 189 do Código Civil. As irregularidades discutidas nesta TCE ocorreram nos exercícios de 2006 e 2007, portanto há mais de 10 anos.
13.1. No caso em exame, o ato de ordenação da citação ocorreu em 20/2/2019 (peça 38) .
13.2. Em casos semelhantes ao tratado nesta TCE, em que o prefeito exerce as funções de secretário de saúde em detrimento do exercício de tais prerrogativas pelo próprio secretário, conclui-se por fazer a audiência do secretário omisso, por não ter exercido suas funções previstas no art. 9º, inc. III, da Lei 8.080/1990. Neste caso, considerando a prescrição da pretensão punitiva, não foi proposta tal medida.
CONCLUSÃO
14. A irregularidade atribuída ao Sr. IVAN SANTOS MAGALHÃES (CPF XXX.649.803-XX) , na condição de prefeito municipal de São João do Sóter/MA (gestão 2005-2008) , foi a seguinte:
- Não comprovação da boa e regular aplicação dos recursos repassados pela União, em face da não apresentação de documentos comprobatórios das despesas realizadas com recursos financeiros repassados, na modalidade fundo a fundo, pelo Ministério da Saúde à Secretaria Municipal de Saúde de São João do Soter-MA, nos anos de 2006 e 2007, evidenciado na constatação 170646, constante do Relatório de Auditoria do Denasus nº 10984
14.1. Inexistem nos autos elementos que demonstrem sua boa-fé ou a ocorrência de outros excludentes de culpabilidade. 
14.2. Diante da revelia do Sr. Ivan Santos Magalhães (CPF XXX.649.803-XX) , na condição de prefeito municipal de São João do Sóter/MA (gestão 2005-2008) , e inexistindo nos autos elementos que permitam concluir pela ocorrência de boa-fé ou de outros excludentes de culpabilidade em suas condutas, propõe-se que suas contas sejam julgadas irregulares e que o responsável seja condenado em débito (item 10.14) .
INFORMAÇÕES ADICIONAIS 
15. Cumpre registrar que a equipe do Seaud/MA do Denasus registrou na Constatação n. 170646 que restou impossibilitada de cumprir o disposto no Acórdão 1149/2009 - TCU - 1ª. Câmara, em relação aos seguintes pontos:
'1 - em 2006 o Senhor Tárcio Murilo de Freitas recebia salário na folha de pagamento da saúde, no valor de R$ 2.011,18, sem nunca ter vindo ao Município, pois mora em São Luís, com função de Coordenador de Material e Patrimônio; 
2 - Welton Magalhães, sobrinho do Prefeito recebe como médico do PSF sem jamais ter visitado uma família no Município; 
3 - Antonio Marcos Mendes Moura é vice-Prefeito, ex-assessor de governo, atual Secretário Municipal de Saúde celebrou juntamente com o Prefeito, convênios para construção de Unidade Mista de Saúde, postos de saúde, além de ambulância, veículo L-200 para o PSF da zona rural e nunca foram construídos ou mesmo comprados'.
PROPOSTA DE ENCAMINHAMENTO
16. Diante do exposto, submetem-se os autos à consideração superior, propondo:
 a) considerar revel para todos os efeitos o Sr. IVAN SANTOS MAGALHÃES (CPF XXX.649.803-XX) , na condição de prefeito municipal de São João do Sóter/MA (gestão 2005-2008) , dando-se prosseguimento ao processo, nos termos dos arts. 12, § 3º, da Lei 8.443/1992 e 202, § 8º, do Regimento Interno do TCU (item 7.2) ;
b) com fundamento nos arts. 1º, inciso I, 16, inciso III, alíneas 'b' e 'c', e § 2º da Lei 8.443/1992 c/c os arts. 19 e 23, inciso III, da mesma Lei, e com arts. 1º, inciso I, 209, incisos III e IV, e § 5º, 210 e 214, inciso III, do Regimento Interno, que sejam julgadas irregulares as contas do Sr. IVAN SANTOS MAGALHÃES (CPF XXX.649.803-XX) , na condição de prefeito municipal de São João do Sóter/MA (gestão 2005-2008) , e condená-lo ao pagamento das quantias a seguir especificadas, com a fixação do prazo de quinze dias, a contar das notificações, para comprovar, perante o Tribunal (art. 214, inciso III, alínea 'a', do Regimento Interno) , o recolhimento das dívidas aos cofres do Fundo Nacional de Saúde, atualizadas monetariamente e acrescidas dos juros de mora, calculados a partir das datas discriminadas, até a data dos recolhimentos, na forma prevista na legislação em vigor (item 10.14) :
	DATA DA OCORRÊNCIA
	VALOR ORIGINAL  (EM R$) 

	12/05/2006
	                1 516,00   

	12/05/2006
	                1 200,00   

	26/05/2006
	                1 510,00   

	26/05/2006
	                1 220,00   

	11/07/2006
	                1 115,00   

	11/07/2006
	                1 430,00   

	14/08/2006
	                1 100,00   

	14/08/2006
	                1 435,00   

	11/09/2006
	                1 800,00   

	11/09/2006
	                1 800,00   

	15/09/2006
	                1 540,00   

	15/09/2006
	                1 200,00   

	20/10/2006
	                1 549,34   

	20/10/2006
	                1 279,89   

	05/12/2006
	                1 549,34   

	07/12/2006
	                   700,00   

	26/12/2006
	                2 149,81   

	04/01/2007
	                1 549,34   

	04/01/2007
	                1 279,89   

	16/01/2007
	                1 765,00   

	22/01/2007
	                1 279,89   

	23/01/2007
	                1 849,34   

	05/03/2007
	                2 149,81   

	08/03/2007
	                1 549,34   

	08/03/2007
	                1 279,89   

	21/03/2007
	                2 242,00   

	13/04/2007
	                1 549,34   

	13/04/2007
	                1 279,89   

	20/04/2007
	                2 143,80   

	17/05/2007
	                1 279,80   

	17/05/2007
	                1 549,34   

	17/05/2007
	                1 549,34   

	17/05/2007
	                1 279,89   

	17/05/2007
	                2 149,81   

	04/07/2007
	                2 149,81   

	09/07/2007
	                1 279,89   

	09/07/2007
	                1 549,34   

	20/07/2007
	                1 279,89   

	27/07/2007
	                2 149,81   

	27/07/2007
	                1 279,89   

	17/08/2007
	                1 539,34   

	24/08/2007
	                2 149,81   

	27/08/2007
	                1 549,00   

	26/09/2007
	                1 549,34   

	26/09/2007
	                2 149,81   

	26/09/2007
	                1 279,89   

	16/10/2007
	                4 997,95   

	27/11/2007
	                4 961,19   

	28/12/2007
	                1 279,89   

	28/12/2007
	                1 549,34   

	28/12/2007
	                2 120,00   

	26/01/2006
	                2 700,00   

	23/02/2006
	                6 010,19   

	23/02/2006
	                4 588,04   

	23/02/2006
	                5 400,00   

	23/02/2006
	              14 700,00   

	23/02/2006
	              11 427,43   

	23/02/2006
	              12 549,72   

	24/02/2006
	                4 700,00   

	24/02/2006
	              14 700,00   

	24/02/2006
	                5 869,81   

	24/02/2006
	              11 427,43   

	24/02/2006
	              39 400,00   

	24/02/2006
	                1 423,00   

	24/02/2006
	                1 105,65   

	24/02/2006
	                   992,00   

	24/02/2006
	                8 000,00   

	24/02/2006
	                5 400,00   

	24/02/2006
	                4 299,62   

	24/02/2006
	                2 653,57   

	24/02/2006
	              41 400,00   

	24/02/2006
	              10 000,00   

	24/02/2006
	                2 444,30   

	01/03/2006
	                   600,00   

	02/03/2006
	                2 000,00   

	02/03/2006
	                   750,00   

	03/03/2006
	              15 000,00   

	13/03/2006
	                   400,00   

	22/03/2006
	                5 000,00   

	24/03/2006
	              14 027,43   

	24/03/2006
	                2 700,00   

	03/04/2006
	              15 300,00   

	03/04/2006
	              40 582,53   

	06/04/2006
	                5 400,00   

	06/04/2006
	                8 460,00   

	06/04/2006
	                6 809,05   

	06/04/2006
	                1 255,04   

	07/04/2006
	                1 273,60   

	19/04/2006
	                9 025,73   

	19/04/2006
	                5 817,03   

	19/04/2006
	                5 635,87   

	19/04/2006
	                1 418,63   

	19/04/2006
	                7 027,42   

	19/04/2006
	              39 401,60   

	19/04/2006
	              15 300,00   

	04/05/2006
	                4 000,00   

	04/05/2006
	                1 433,00   

	04/05/2006
	                5 000,00   

	04/05/2006
	                6 200,00   

	12/05/2006
	                2 149,81   

	15/05/2006
	                   500,00   

	18/05/2006
	                   500,00   

	19/05/2006
	                6 924,73   

	19/05/2006
	                1 611,67   

	19/05/2006
	              40 002,40   

	19/05/2006
	              17 850,00   

	19/05/2006
	                5 800,00   

	19/05/2006
	              14 972,33   

	19/05/2006
	              10 425,73   

	22/05/2006
	                4 416,00   

	30/05/2006
	                   500,00   

	23/06/2006
	              17 850,00   

	23/06/2006
	              10 975,73   

	23/06/2006
	                2 000,00   

	23/06/2006
	              42 602,40   

	23/06/2006
	                5 800,00   

	23/06/2006
	                1 790,10   

	23/06/2006
	              10 000,00   

	23/06/2006
	                6 864,92   

	26/06/2006
	                3 400,00   

	28/06/2006
	                5 000,00   

	14/07/2006
	                2 200,00   

	18/07/2006
	              13 000,00   

	21/07/2006
	              42 124,12   

	21/07/2006
	              11 275,73   

	21/07/2006
	                5 800,00   

	21/07/2006
	              17 850,00   

	21/07/2006
	                6 337,23   

	21/07/2006
	                7 135,31   

	18/08/2006
	                3 000,00   

	22/08/2006
	              17 500,00   

	23/08/2006
	              12 131,02   

	23/08/2006
	                3 211,05   

	23/08/2006
	              42 002,40   

	23/08/2006
	                7 005,53   

	23/08/2006
	              17 850,00   

	25/08/2006
	                   450,00   

	04/09/2006
	                2 492,77   

	20/09/2006
	                2 400,00   

	26/09/2006
	              12 875,73   

	26/09/2006
	                8 600,00   

	29/09/2006
	                8 139,28   

	29/09/2006
	              17 850,00   

	29/09/2006
	                8 096,00   

	29/09/2006
	              45 002,40   

	29/09/2006
	                5 800,00   

	23/10/2006
	                3 000,00   

	25/10/2006
	                1 000,00   

	26/10/2006
	              13 000,00   

	26/10/2006
	                8 100,00   

	26/10/2006
	                7 599,53   

	26/10/2006
	              17 675,73   

	26/10/2006
	              42 803,41   

	26/10/2006
	              17 850,00   

	26/10/2006
	                5 000,00   

	26/10/2006
	              28 000,00   

	22/11/2006
	              27 050,00   

	22/11/2006
	              17 850,00   

	28/11/2006
	              46 303,20   

	28/11/2006
	              13 000,00   

	28/11/2006
	              15 246,80   

	21/12/2006
	                5 000,00   

	22/12/2006
	              17 763,95   

	22/12/2006
	              46 943,20   

	22/12/2006
	              13 000,00   

	22/12/2006
	                8 288,05   

	22/12/2006
	              17 850,00   

	22/12/2006
	              19 275,73   

	22/12/2006
	                3 000,00   

	22/12/2006
	                2 903,49   

	15/01/2007
	              11 200,00   

	16/01/2007
	                8 361,00   

	18/01/2007
	              46 463,20   

	18/01/2007
	                8 158,05   

	18/01/2007
	                5 446,42   

	18/01/2007
	              19 318,63   

	16/02/2007
	              15 361,89   

	16/02/2007
	              46 000,00   

	16/02/2007
	              17 763,95   

	16/02/2007
	                4 201,86   

	16/02/2007
	                7 605,92   

	16/02/2007
	                   511,63   

	16/02/2007
	              11 500,00   

	21/02/2007
	                4 000,00   

	23/02/2007
	                3 102,00   

	13/03/2007
	                   511,63   

	14/03/2007
	                2 050,00   

	26/03/2007
	                3 186,00   

	26/03/2007
	                1 535,80   

	26/03/2007
	              16 518,00   

	26/03/2007
	              15 203,33   

	27/03/2007
	                3 116,00   

	27/03/2007
	                1 516,00   

	27/03/2007
	                   533,40   

	29/03/2007
	              11 206,00   

	29/03/2007
	                1 000,00   

	29/03/2007
	              17 763,95   

	03/04/2007
	              40 001,18   

	03/04/2007
	              18 744,71   

	20/04/2007
	                2 172,00   

	20/04/2007
	              15 203,33   

	20/04/2007
	              12 325,00   

	25/04/2007
	              12 160,00   

	02/05/2007
	              17 850,00   

	02/05/2007
	              46 501,68   

	03/05/2007
	              10 199,24   

	25/05/2007
	              14 315,00   

	25/05/2007
	                6 488,00   

	25/05/2007
	                3 000,00   

	28/05/2007
	              46 501,68   

	28/05/2007
	              15 203,33   

	29/05/2007
	                5 851,45   

	29/05/2007
	                6 304,00   

	30/05/2007
	                5 250,00   

	30/05/2007
	              12 600,00   

	01/06/2007
	                2 226,80   

	13/06/2007
	                6 103,80   

	13/06/2007
	              17 850,00   

	18/06/2007
	              19 380,00   

	22/06/2007
	              18 442,79   

	22/06/2007
	                9 463,25   

	22/06/2007
	                1 800,00   

	22/06/2007
	                2 172,00   

	22/06/2007
	              17 750,72   

	26/06/2007
	              25 000,00   

	02/07/2007
	                1 319,65   

	02/07/2007
	                   550,00   

	23/07/2007
	                4 682,57   

	24/07/2007
	                2 149,00   

	25/07/2007
	              20 300,00   

	27/07/2007
	                1 139,51   

	27/07/2007
	              12 600,00   

	27/07/2007
	              18 906,35   

	27/07/2007
	              39 506,00   

	27/07/2007
	              16 062,68   

	30/07/2007
	                1 319,65   

	31/07/2007
	                1 615,00   

	14/08/2007
	                4 682,57   

	14/08/2007
	                7 117,82   

	17/08/2007
	                4 503,90   

	20/08/2007
	              18 906,35   

	20/08/2007
	                6 997,82   

	24/08/2007
	              31 004,44   

	24/08/2007
	              16 513,61   

	24/08/2007
	              13 428,39   

	27/08/2007
	                5 602,00   

	20/09/2007
	                4 049,00   

	20/09/2007
	              12 600,00   

	20/09/2007
	                4 379,00   

	21/09/2007
	                3 351,00   

	09/10/2007
	                4 379,00   

	18/10/2007
	              19 803,64   

	18/10/2007
	                3 853,62   

	23/11/2007
	              24 370,00   

	18/12/2007
	              12 705,00   

	18/12/2007
	              12 377,50   

	19/12/2007
	              26 600,00   

	19/12/2007
	              47 902,00   

	26/12/2007
	            101 250,00   

	20/01/2006
	                7 280,00   

	17/02/2006
	                1 100,00   

	24/02/2006
	                4 588,04   

	24/03/2006
	                1 112,10   

	24/03/2006
	                4 588,04   

	03/05/2006
	                4 710,99   

	03/05/2006
	                   900,00   

	19/05/2006
	                4 120,50   

	19/05/2006
	                1 569,00   

	23/06/2006
	                4 020,50   

	23/06/2006
	                1 700,00   

	21/07/2006
	                2 111,41   

	21/07/2006
	                4 248,75   

	14/08/2006
	                2 000,00   

	04/09/2006
	                1 297,34   

	04/09/2006
	                4 392,82   

	15/09/2006
	                2 000,00   

	29/09/2006
	                4 392,82   

	29/09/2006
	                1 360,00   

	26/10/2006
	                1 304,59   

	26/10/2006
	                4 792,82   

	27/11/2006
	                4 392,82   

	27/11/2006
	                1 397,64   

	22/12/2006
	                1 602,98   

	22/12/2006
	                4 186,48   

	18/01/2007
	                4 326,48   

	18/01/2007
	                1 463,98   

	28/02/2007
	                3 175,78   

	28/02/2007
	                2 614,42   

	19/03/2007
	                2 215,00   

	23/03/2007
	                5 751,00   

	13/04/2007
	                5 700,00   

	01/06/2007
	                2 921,03   

	01/06/2007
	                2 869,43   

	12/06/2007
	                5 922,30   

	19/07/2007
	                5 790,46   

	27/07/2007
	                   670,00   

	14/08/2007
	                1 800,00   

	24/08/2007
	                2 399,56   

	24/08/2007
	                3 390,35   

	20/09/2007
	                2 590,81   

	24/09/2007
	                3 199,65   

	16/10/2007
	                2 404,11   

	18/10/2007
	                1 368,31   

	18/10/2007
	                2 899,65   

	27/11/2007
	                6 287,00   

	29/11/2007
	                   600,00   

	19/12/2007
	                5 890,00   

	19/12/2007
	                1 700,00   

Valor atualizado do débito, com juros de mora, em 4/11/2019: R$ 9.406.209,13 (peça 45) 
c) autorizar também, desde logo, se requerido, com fundamento no art. 28, inciso I, da Lei 8.443, de 1992 c/c o art. 217, §§ 1º e 2º do Regimento Interno, o parcelamento da (s) dívida (s) em até 36 parcelas, incidindo sobre cada parcela, corrigida monetariamente, os correspondentes acréscimos legais fixando-lhe o prazo de quinze dias, a contar do recebimento da notificação, para comprovar perante o Tribunal o recolhimento da primeira parcela, e de trinta dias, a contar da parcela anterior, para comprovar os recolhimentos das demais parcelas, devendo incidir sobre cada valor mensal, atualizado monetariamente, os juros de mora devidos, no caso do débito, na forma prevista na legislação em vigor, alertando o responsável de que a falta de comprovação do recolhimento de qualquer parcela importará o vencimento antecipado do saldo devedor, nos termos do § 2º do art. 217 do Regimento Interno deste Tribunal;
d) autorizar, desde logo, nos termos do art. 28, inciso II, da Lei 8.443/1992, a cobrança judicial das dívidas, caso não atendidas as notificações;
e) encaminhar cópia da deliberação que vier a ser proferida nestes autos à Procuradoria da República no Estado do Maranhão, nos termos do § 3º do art. 16 da Lei 8.443/1992 c/c o § 7º do art. 209 do Regimento Interno do TCU, para adoção das medidas que entender cabíveis; 
f) enviar cópia do Acórdão que vier a ser proferido ao Ministério da Saúde e a responsável, para ciência, informando que a presente deliberação, acompanhada do Relatório e do Voto que a fundamenta, está disponível para a consulta no endereço www.tcu.gov.br/acordaos, além de esclarecer que, caso requerido, o TCU poderá fornecer sem custos as correspondentes cópias, de forma impressa;
g) dar ciência ao DENASUS que se observou que restou inconclusa a análise dos achados de auditoria reportados na Constatação n. 181754 do Relatório de Auditoria Denasus n. 10984 (item 12.4) ".
A despeito, contudo, de manifestar a sua concordância em relação ao aludido parecer, o dirigente da Secex-TCE sugeriu o seguinte ajuste: "g) dar ciência ao DENASUS que restou inconclusa a análise dos achados de auditoria reportados na Constatação n. 181754 do Relatório de Auditoria Denasus n. 10984 (item 12.4) ".
Enfim, por intermédio da Exma. Sra. Procuradora-Geral Cristina Machado da Costa e Silva, o Ministério Público junto ao Tribunal (MPTCU) anuiu, em cota singela (Peça 49) , à referida proposta da unidade técnica.
É o Relatório.

não há.

Procuradora-Geral Cristina Machado da Costa e Silva.

TOMADA DE CONTAS ESPECIAL. FUNDO NACIONAL DE SAÚDE. NÃO COMPROVAÇÃO DA BOA E REGULAR APLICAÇÃO DOS RECURSOS FEDERAIS REPASSADOS EM 2006 E 2007. CITAÇÃO DO PREFEITO RESPONSÁVEL. REVELIA. CONTAS IRREGULARES. DÉBITO. PRESCRIÇÃO DA PRETENSÃO PUNITIVA DO TCU. COMUNICAÇÃO.

TOMADA DE CONTAS ESPECIAL (TCE)

Secretaria de Controle Externo de Tomada de Contas Especial (Secex-TCE).

Trata-se de tomada de contas especial instaurada pelo Fundo Nacional de Saúde (FNS) em desfavor de Ivan Santos Magalhães, como então prefeito de São João do Sóter - MA (gestão: 2005-2008) , diante da não comprovação da aplicação de recursos federais transferidos ao aludido município durante os exercícios de 2006 e 2007 no âmbito do Sistema Único de Saúde (SUS) .
Em atenção à determinação prolatada pelo Acórdão 1149/2009-TCU-Primeira Câmara, o Departamento Nacional de Auditoria do SUS (Denasus) promoveu a auditoria para apurar as denúncias sobre a gestão dos recursos federais transferidos ao aludido município e recomendou a devolução do montante de R$ 2.800.850,10 (Peças 9-10) , tendo, ao final da fase interna desta TCE, o FNS concluído pela responsabilidade de Ivan Santos Magalhães diante da ausência da documentação comprobatória sobre os dispêndios supostamente realizados (Peça 15) .
Já no âmbito do TCU, após realizar as diligências junto Denasus, a Secex-TCE promoveu a citação de Ivan Santos Magalhães em face da não comprovação da boa e regular aplicação dos recursos federais repassados, mas, a despeito da regular citação, o responsável deixou transcorrer in albis o prazo para apresentar as suas alegações de defesa, passando à condição de revel, nos termos do art. 12, § 3º, da Lei nº 8.443, de 1992, com o prosseguimento normal do processo.
De todo modo, após a análise final do feito, a Secex-TCE propôs a irregularidade das contas do ex-prefeito para condená-lo ao pagamento do débito apurado nos autos, mas deixou de propor a aplicação da multa legal ante a incidência da prescrição da pretensão punitiva do TCU, tendo o MPTCU anuído a essa proposta.
Incorporo os pareceres da unidade técnica e do MPTCU a estas razões de decidir.
A ausência de comprovação da aplicação dos recursos transferidos em 2006 e 2007 restou bem evidenciada nos autos, tendo o Denasus opinado pela devolução dos valores, desde o Relatório de Auditoria nº 10984, de 2011 (Peça 9, p. 26-28, e Peça 10) , em face das seguintes irregularidades:
" (...) Não foram apresentadas a documentação comprobatória das despesas pagas nos exercícios de 2006 e 2007, sendo identificado que eram movimentados no Caixa do Fundo Municipal de Saúde, ocasionando prejuízo na análise pela impossibilidade de correlacionar os débitos existentes nos extratos do Banco do Brasil S/A (cheques, pagamentos diversos autorizados, saques contra recibos) com os processos de pagamentos pertinentes, considerando que não foram apresentados à equipe de auditoria o fluxo de caixa e a relação de empenhos pagos.
A Secretária Municipal de Saúde informou que o gestor anterior não deixou nos arquivos da SMS a documentação comprobatória dos citados exercícios e que referente ao exercício de 2007 foi resgatada na Câmara Municipal uma cópia da prestação de contas encaminhada ao Tribunal de Contas do Estado.
Ficou constatado a não comprovação das despesas pagas com os recursos recebidos para as ações de saúde do município, em desacordo com os arts. 62 e 63 da Lei nº 4.320/1964 e o art. 36, § 2º do Decreto nº 93.872/1986.
	 (...)  Não foi cumprida a recomendação nº 17 do Relatório de Auditoria nº 6092, quanto a manter em arquivo de forma ordenada a documentação referente às despesas realizadas pelo Fundo Municipal de Saúde.
	 (...) O Município estará protocolizando dentro de 10 (dez) dia Ação de Improbidade Administrativa cumulada com ressarcimento ao erário público em desfavor do ex-gestor lvan Santos Magalhães. 
	O ex-Prefeito Municipal (lvan Santos Magalhães) não se justificou"  (grifou-se) .
Os documentos acostados aos autos em atendimento às diligências promovidas pela unidade técnica (Peças 27-32) , além de outras informações levantadas pela unidade técnica junto ao FNS, confirmaram que os recursos repassados ao município em 2006 e 2007 foram indevidamente depositados em contas bancárias sob a titularidade da prefeitura, e não do Fundo Municipal de Saúde (FMS) , destacando que os recursos não teriam sido movimentados pelo secretário municipal de saúde, tendo o Denasus e o FNS indicado, então, que as glosas apuradas deveriam ser imputadas sob a exclusiva responsabilidade do então prefeito (Peças 6, 11 e 15) .
Ao instituir o FMS, a Lei Municipal nº 7, de 1997, não teria definido o ordenador de despesas e, assim, os recursos financeiros do SUS teriam sido indevida e diretamente movimentados pelo prefeito municipal, em afronta ao art. 9º, III, da Lei nº 8.080, de 1990 (Peça 9, p. 24) .
Bem se sabe que a jurisprudência do TCU é firme no sentido da pessoal responsabilidade do gestor pela comprovação da boa e regular aplicação dos recursos federais recebidos, submetendo todo aquele que administra os recursos públicos ao dever de demonstrar o correto emprego dos valores federais, nos termos do art. 70, parágrafo único, da Constituição de 1988 e do art. 93 do Decreto-Lei nº  200, de 1967 (v.g.: Acórdãos 1.194/2009 e 3.991/2015, da 1ª Câmara, Acórdãos 27/2004, 6.235/2013 e 3.223/2017, da 2ª Câmara, e Acórdãos 11/1997 e 997/2015, do Plenário) .
Por essa linha, diante até mesmo da ausência do necessário nexo causal entre os recursos federais repassados e os supostos dispêndios incorridos, a falta de comprovação da boa e regular aplicação dos recursos públicos configurou a ofensa não só às regras legais, mas também aos princípios basilares da administração pública, já que, ao final e ao cabo, o gestor deixou de prestar satisfação à sociedade sobre o efetivo emprego dos recursos postos sob a sua responsabilidade, dando ensejo, inclusive, à presunção legal de dano ao erário pela integralidade dos valores transferidos em face da evidência de não aplicação dos valores com o desvio dos recursos federais, e, assim, estaria adequada a proposta da unidade técnica no sentido de condenar o responsável em débito, deixando, porém, de lhe aplicar a subsequente multa legal, diante da suscitada prescrição.
Ocorre que, no presente caso concreto, teria ocorrido a prescrição da pretensão punitiva do TCU, nos termos do Acórdão 1441/2016-TCU-Plenário, em face do transcurso de mais de dez anos entre a ordem para a citação no âmbito do TCU, em 20/2/2019 (Peça 38) , e a data fatal para a prestação de contas final dos recursos transferidos, em 1º/3/2007 e em 1º/3/2008, respectivamente.
Por meio do referido Acórdão 1.441/2016 proferido pelo Plenário na Sessão Extraordinária de 8/6/2016, o TCU firmou o seu entendimento no sentido de que a prescrição da pretensão punitiva deve seguir a regra geral do prazo decenal, contado a partir do fato, em linha com o art. 205 do Código Civil brasileiro, interrompendo-se a contagem do aludido prazo com a ordem de citação, nos termos do art. 240, caput, da Lei nº 13.105 (Código Processual Civil) , de 2015.
De toda sorte, sem prejuízo do respeito a esse entendimento do Tribunal, reitero a minha ressalva já registrada em vários outros julgados do TCU no sentido de que, na ausência de lei específica, o TCU não deveria aplicar qualquer prazo prescricional sobre a referida pretensão punitiva ou, então, na pior das hipóteses, o Tribunal deveria aplicar a regra prescricional fixada pela Lei nº  9.873, de 1999, não só porque ela trata diretamente de prescrição no âmbito do direito administrativo sancionador, mas também porque, entre outras medidas, a aludida lei manda aplicar o prazo prescricional penal, quando a infração administrativa também configure crime, além de determinar expressamente que, no caso de ilícito continuado ou permanente, a contagem do prazo se inicie no dia da cessação do aludido ilícito.
Por conseguinte, a despeito de anotar essa minha posição pessoal, deixo de pugnar pela aplicação da multa legal ao responsável, submetendo-me, pois, ao entendimento fixado pelo aludido Acórdão 1441/2016-TCU-Plenário.
O TCU deve julgar irregulares, portanto, as contas de Ivan Santos Magalhães para condená-lo ao pagamento do débito apurado nos autos, deixando, contudo, de lhe aplicar a subjacente multa legal, por força do Acórdão 1441/2016-TCU-Plenário.
Ante o exposto, pugno pela prolação do Acórdão ora submetido a este Colegiado.
TCU, Sala das Sessões, em 28 de janeiro de 2020.
Ministro-Substituto ANDRÉ LUÍS DE CARVALHO 
Relator